ACORDAO-COMPLETO-2493717

ACÓRDÃO 18766/2021 ATA 40/2021 - SEGUNDA CÂMARA

VISTA, relatada e discutida esta tomada de contas especial instaurada pelo Ministério do Turismo em decorrência de irregularidades na execução do Convênio 850/2009, celebrado com o Município de Marilac/MG, que tinha por objeto a realização de projeto intitulado "Festa do Produtor Rural".
ACORDAM os Ministros do Tribunal de Contas da União, reunidos em sessão da 2ª Câmara, ante as razões expostas pelo relator, e com fundamento nos arts. 1º, inciso I, 16, inciso II, 18 e 23, inciso II, da Lei 8.443/1992, em:
9.1. acolher as alegações de defesa e razões de justificativa apresentadas por Michael Alex Moreira e Equipe Batidão Bruto Rodeo Festival Ltda.;
9.2. excluir a responsabilidade de Michael Alex Moreira, Equipe Batidão Bruto Rodeo Festival Ltda., Frederico Dias Falci - ME, Frederico Dias Falci, WM Produções e Eventos Ltda., Lindomar Antunes de Assis e Washington Nascimento;
9.3. acolher parcialmente as alegações de defesa e razões de justificativa apresentadas por Edmilson Valadão de Oliveira e julgar suas contas regulares com ressalva, dando-lhe quitação.
9.4. dar ciência deste acórdão aos responsáveis, com a informação de que a íntegra do relatório e do voto que o fundamentaram podem ser consultados no endereço eletrônico www.tcu.gov.br/acordaos.

Tomada de contas especial instaurada em decorrência de irregularidades na execução de convênio celebrado para a realização da Festa do Produtor Rural.

Segunda Câmara

Município de Marilac/MG

3. Responsáveis: Edmilson Valadão de Oliveira (XXX.677.586-XX); Equipe Batidão Bruto Rodeo Festival Ltda. (05.861.081/0001-38); Frederico Dias Falci (XXX.670.336-XX), Frederico Dias Falci - ME (08.058.884/0001-47); Lindomar Antunes de Assis (XXX.120.806-XX); Michael Alex Moreira (XXX.998.806-XX); Washington Nascimento (XXX.046.346-XX)

13.1. Ministros presentes: Bruno Dantas (Presidente), Raimundo Carreiro e Jorge Oliveira (Relator).
13.2. Ministro-Substituto convocado: Marcos Bemquerer Costa.
13.3. Ministro-Substituto presente: André Luís de Carvalho.

JORGE OLIVEIRA

Adoto como relatório a instrução elaborada na Secretaria de Controle Externo de Tomada de Contas Especial (SecexTCE) , cuja proposta contou com a anuência do corpo diretivo daquela unidade técnica e do Ministério Público junto ao TCU (MPTCU) :
"INTRODUÇÃO
	Trata-se de Tomada de Contas Especial instaurada pelo Ministério do Turismo (MTur) , em desfavor de Edmilson Valadão de Oliveira, na condição de ex-prefeito do Município de Marilac/MG (gestão 2009-2012) , em razão de irregularidades na execução do Convênio 704497/2009, tendo por objeto o evento intitulado 'Festa do Produtor Rural', nos dias 5 e 6/9/2009.
HISTÓRICO
2.	O Convênio 704497/2009 (peça 1, p. 33-69) foi firmado entre o Ministério do Turismo (MTur) e Município de Marilac/MG em 19/8/2009, no valor total de R$ 127.850,00, dos quais R$ 120.000,00 repassados pelo concedente e R$ 7.850,00 correspondentes à contrapartida municipal.
3.	Para a consecução do objeto, o ajuste teve sua vigência estabelecida para o período compreendido entre a data de sua assinatura, em 19/8/2009, até o dia 6/11/2009, adicionando-se até 30 dias para a apresentação da prestação de contas. Posteriormente, teve sua vigência prorrogada para 27/11/2009 (peça 1, p. 73) . Foi ainda estabelecido o prazo máximo de trinta dias, contados do término da vigência, para a apresentação da prestação de contas.
4.	Os recursos federais foram repassados pelo Ministério do Turismo em única parcela, mediante a ordem bancária 20090B801516 (peça 1, p. 71) , de 13/10/2009, no valor de R$ 120.000,00, depositados na conta específica do convênio (Banco do Brasil, agência 2296, conta corrente 29.154-4) em 15/10/2009 (peça 36, p. 54) .
5.	A Nota Técnica 247/2013 (peça 1, p. 139-143) , em vista dos elementos encaminhados pelo responsável (peça 1, p. 137) , concluiu pela reprovação da execução física do convênio em razão da 'constatação de indícios de montagem no vídeo apresentado pelo convenente (fl. 503) na tentativa de burlar a correta comprovação da execução física do objeto do convênio'. A Nota Técnica 069/2013 (peça 1, p. 195-197) informa que os aspectos financeiros do convênio não foram analisados.
6.	O relatório do tomador de contas (peça 1, p. 241-251) caracterizou a responsabilidade do Sr. Edmilson Valadão de Oliveira, gestor do convênio e responsável pela realização das despesas com recursos federais, em razão dos indícios de irregularidades que resultaram na impugnação total das despesas, no valor original de R$ 120.000,00.
7.	A Controladoria-Geral da União (CGU) emitiu o Relatório de Auditoria 766/2014 (peça 1, p. 261-263) , concluindo pela presença de débito imputável ao responsável. 	O Certificado de Auditoria 766/2014 (peça 1, p. 265) ratificou a irregularidade das contas. 		
8.	O Parecer do Dirigente do Controle Interno (peça 1, p. 266) concluiu pela irregularidade das contas.
9.	O pronunciamento do Ministro do Turismo (peça 1, p. 279) atesta ter tomado conhecimento das conclusões contidas no Relatório e Certificado de Auditoria, bem como no Parecer da Secretaria Federal de Controle Interno acerca das presentes contas.
10. 	Já no âmbito deste Tribunal, a instrução inicial (peça 3) após examinar o contexto presente nos autos, concluiu pela citação do Sr. Edmilson Valadão de Oliveira para recolher a integralidade do valor repassado, no valor de R$ 120.000,00, ou apresentar alegações de defesa em razão das ocorrências seguintes:
	'a.1) não foram encaminhados os seguintes documentos, a título de prestação de contas, e tampouco inseridos no sistema SICONV, como segue:
	Relatório de Execução Físico-Financeira preenchido em acordo com o Plano de Trabalho Aprovado relativo aos seguintes itens:
	I - Show artístico Musical: Contratação da Banda Fissura & Cia.
	II - Mídia - Divulgação em 05 rádios - com duração de 30 segundos cada chamada, formando um total de 3.150 inserções;
	III - Não foram apresentados comprovantes de veiculação nas rádios contendo a programação prevista e os mapas de irradiação, com os valores das respectivas inserções, bem como o ATESTADO do Convenente;
	IV - As fotografias, filmagem e/ou material de divulgação pós-evento, que comprovem a efetiva realização do evento e a aplicação da logomarca do MTur apresentaram as seguintes falhas:	
	V - o CD apresentou defeito na execução e as fotografias apenas não foram suficientes para comprovar a execução do evento;
	VI - a publicação encaminhada para comprovar o evento está incompleta, não se trata dos originais, sua abrangência não é regional, nem estadual e tampouco nacional;
	VII - as imagens apresentadas não são suficientes para a identificação das bandas e não estão num contexto em que seja possível perceber que as apresentações ocorreram no evento em questão; e
	VIII - não foi possível reconhecer o evento apresentado nas imagens como o evento objeto deste convênio; 
	a.2) registro de constatação de indícios de montagem no vídeo apresentado pelo convenente, na tentativa de burlar a correta comprovação da execução física do objeto do convênio. Como alertado, 'aos 45 min é possível observar que o telão que havia no palco foi ocultado por meio de edição das imagens.''
11.	Ordenada a mencionada citação em 4/3/2015 (peça 5) , o responsável foi regularmente notificado e compareceu ao processo trazendo suas alegações de defesa (peça 14) .
12.	Nesse ínterim, tendo em conta despacho da então relatora do processo, Ministra Ana Arraes, prolatado no âmbito do TC-Processo 022.995/2014-5, foram os autos baixados em diligência (peças 20-21) junto ao Ministério Público Federal, almejando coletar informações acerca do Procedimento Administrativo 1.22.009.000042/2013-71.	Em atendimento, foram trazidos ao processo os documentos presentes às peças 27-32 e 34.
13.	Também o MTur, em atendimento a correspondência eletrônica encaminhada pela unidade instrutiva, compareceu ao processo trazendo cópia integral do processo de prestação de contas (peças 35-38) .
14.	Diante de novos elementos, os autos foram novamente examinados a teor do seguinte excerto (peça 39) : 
	'EXAME TÉCNICO
	7.	Consta a informação de que os fatos relacionados ao Convênio 850/2009 - Siafi 704497, sob exame nesta TCE, são também objeto do Procedimento Administrativo 1.22.009.000042/2013-71, instaurado pela Procuradoria da República no município de Governador Valadares/MG (peça 1, p. 213) . Assim, preliminarmente ao exame das alegações de defesa apresentadas pelo Sr. Edmilson Valadão de Oliveira, o presente processo foi baixado em diligência, com a finalidade de obter documentos do Ministério Público Federal para apuração dos fatos referentes ao citado convênio, em consonância com orientação da Ministra Relatora no Despacho prolatado nos autos do TC Processo 022.995/2014-5, em 24 de agosto de 2015.
	8.	Em resposta à diligência promovida por esta Secretaria, por meio do Ofício 2.684/2015 (peça 26) , datado de 15/10/2015, o Procurador da República no Município de Governador Valadares, Felipe Valente Siman, apresentou as informações e esclarecimentos a seguir, constantes das peças 27-34.
	8.1	Segundo a Procuradoria, as irregularidades detectadas no bojo do Inquérito Civil 1.22.009.000042/2013-71 estão inseridas dentro do contexto do esquema de desvio de verbas federais oriundas do Ministério do Turismo, identificado em 2008, com sistemática de operação similar ao já conhecido esquema de desvio de verbas públicas federais decorrentes de emendas parlamentares, a exemplo da Máfia dos Sanguessugas e da Operação João de Barro, adaptado às peculiaridades dos fins institucionais do Ministério do Turismo (peça 34, p. 1-2) .
	8.2	A execução de um evento festivo se dava em duas frentes distintas: a) para a contratação dos artistas, realizava-se um procedimento de inexigibilidade de licitação sob o argumento de que a empresa contratada era empresária exclusiva dos artistas, o que seria comprovado mediante uma 'carta de exclusividade'; b) para montagem da estrutura do evento, realizava-se um processo licitatório.
	8.3	Em síntese, o Procurador da República assim descreve o modo pelo qual os envolvidos desviavam verbas públicas federais fraudando a contratação de artistas (peça 34, p. 2-5) : 
	a) seleção de artistas que, futuramente, forneceriam a tal carta de exclusividade a uma das empresas integrantes do esquema; 
	b) confecção do plano de trabalho, contendo o nome dos artistas selecionados, bem como valores superfaturados, referentes aos cachês que em tese seriam pagos aos artistas (mas, na verdade, o seriam à empresa intermediária) , mensurados sem qualquer parâmetro objetivo, mas apenas com base nos limites orçamentários disponíveis; 
	c) apresentação de três orçamentos prévios, juntamente como plano de trabalho, que, porém, eram, todos os três, elaborados pelos próprios integrantes do esquema fraudulento; 
	d) destinação, por meio de emenda parlamentar, das verbas públicas federais necessárias à celebração do convênio do município com o Ministério do Turismo; 
	e) obtenção da carta de exclusividade com os artistas constantes do plano de trabalho, antes mesmo da celebração do convênio - ou pouquíssimo tempo após essa celebração; 
	f) realização de procedimento de inexigibilidade de licitação, ao argumento de que a empresa detentora da carta de exclusividade (que era participante do esquema) seria 'empresária exclusiva' dos artistas; 
	g) contratação da empresa detentora da carta de exclusividade; 
	h) pagamento, à empresa contratada, dos superfaturados valores constantes do plano de trabalho;
	i) pagamento, aos artistas, dos respectivos cachês, que eram inferiores aos valores pagos à empresa contratada; 
	j) apropriação, pela empresa contratada indevidamente por inexigibilidade de licitação, do 'saldo' referente à diferença entre o valor superfaturado recebido do município e o valor efetivamente pago aos artistas; 
	k) repartição, entre os integrantes do esquema, do saldo ilicitamente auferido.
	8.4	A contratação fraudulenta de empresa para montagem da estrutura do evento, por sua vez, era a outra frente em que os envolvidos atuavam - e se dava mediante a deliberada frustração do caráter competitivo do certame, que era forjado e não ocorria de fato. 
	8.5	Conforme relata o Procurador da República (peça 34, p. 5) , os integrantes do esquema fraudulento escolhiam previamente a empresa vencedora do certame e cuidavam apenas de simular uma licitação, mediante a participação de empresas fantasmas, constituídas em nome de laranjas, as quais cobriam a participação da empresa vencedora, com o intuito de dar aparência de legalidade ao procedimento. Algumas das empresas participantes do certame eram administradas pela mesma pessoa. Tal como se dava na contratação dos artistas, a conduta ímproba se iniciava desde a confecção do plano de trabalho, onde eram inseridos valores superiores aos de mercado, sem qualquer critério objetivo, definido apenas a partir das disponibilidades orçamentárias. O saldo entre o que era recebido do município pela empresa vencedora da licitação e o que era efetivamente empregado na realização do objeto constituía o lucro da atividade e era posteriormente repartido entre os integrantes do esquema.
	9.	No caso específico do Convênio 850/2009, a Procuradoria da República encaminhou a esta Secex/MG os documentos extraídos do Siconv acerca dos três processos de inexigibilidade para contratação das empresas que intermediariam a apresentação dos shows:
	- Don & Juan e Banda, no dia 5/9/2009, por R$ 39.000,00;
	- Alan & Alex e Banda, no dia 6/9/2009, por R$ 40.000,00; e,
	- Banda Fissura & Cia, nos dias 5 e 6/9/2009, por R$ 4.500,00.
	9.1	Para intermediação desses shows, foram feitas as seguintes contratações: a empresa WM Produções e Eventos Ltda., para apresentação da Banda Don e Juan (peça 27, p. 25-62) ; a empresa Frederico Dias Falci, para o show da Banda Alan & Alex (peça 27, p. 63-80) ; e a empresa Equipe Batidão Bruto Rodeo Festival Ltda., para a apresentação da Banda Musical Fissura & Cia (peça 27, p. 81-90) .Todas elas contratadas mediante inexigibilidade de licitação baseada em cartas de exclusividade para os dias e local do evento.
	9.2	A montagem da estrutura do evento foi contratada com a empresa WM Produções e Eventos Ltda., pelo valor de R$ 44.626,50, mediante pregão presencial, do qual participaram, além da vencedora, as seguintes empresas: Equipe Batidão Bruto Rodeo Festival Ltda., ASCSouza-ME-Objetiva Produções & Publicidade, Thalita Produções Ltda. e Frederico Dias Falci (peça 27, p. 91-102) .
	10.	Com respeito às mencionadas empresas, as apurações em trâmite no Ministério Público Federal e oriundas de auditoria realizada pela Receita Federal evidenciam	 que os sócios constantes no contrato social da WM Produções figuravam como 'laranjas', considerando que as operações financeiras e administrativas da empresa eram realizadas por sócio alheio ao quadro social. O relatório de auditoria fiscal elaborado pela Receita Federal, conforme informa o MPF (peça 34, p. 8-9) , lista uma série de evidências de que Lindomar Antunes de Assis era o verdadeiro gestor da WM Produções e Eventos Ltda.
	10.1	Outro indivíduo que é constantemente citado quando se faz referência à empresa WM Produções e Eventos Ltda. é Michael Alex Moreira; os inquéritos civis públicos em andamento no Ministério Público Federal demonstram que o mesmo é, juntamente com o Sr. Lindomar Antunes de Assis, o verdadeiro proprietário e administrador da WM Produções; além do mais, o Sr. Michael Alex Moreira seria o administrador de fato de várias outras empresas de fachada utilizadas nas fraudes envolvendo verbas oriundas do Ministério do Turismo (peça 34, p. 10-14) , entre elas, as sociedades empresárias Equipe Batidão Bruto Rodeo Festival Ltda., WM Produções e Destak Eventos.
	11.	Para o Ministério Público Federal, a empresa Frederico Dias Falci sempre participou dos eventos - seja na contratação dos artistas, seja na montagem da estrutura dos eventos - em conjunto com as empresas WM Produções e Eventos Ltda. e Equipe Batidão Bruto Rodeo Festival, cujo real proprietário é Michael Alex Moreira. Segundo o Procurador da República, foram apontadas diversas evidências de que a empresa Batidão Bruto e WM Produções, além de outras, gravitavam em torno de Michael Alex Moreira, que contava com imprescindível contribuição de Lindomar (WM Produções) e Frederico Dias Falci (Frederico Dias Falci) , para a consecução exitosa de fraudes envolvendo recursos públicos federais.
	12.	As informações trazidas para o presente processo, pelo Ministério Público Federal, indicam que foi irregular a contratação direta de empresas para intermediação dos shows a serem apresentados no evento Festa do Produtor Rural de Marilac/MG, visto que não foram apresentados contratos de exclusividade de representação, devidamente registrados em cartório, mas apenas cartas de exclusividade para os dias e local do evento. A respeito da matéria, encontra-se consolidado na jurisprudência deste Tribunal o entendimento de que é indispensável a apresentação do contrato de exclusividade entre artistas e o empresário contratado para caracterizar a hipótese de inexigibilidade de licitação prevista no art. 25, inciso III, da Lei de Licitações, de modo que simples autorizações ou cartas de exclusividade não se prestam a comprovar a inviabilidade da competição, pois não retratam uma representação privativa para qualquer evento em que o profissional for convocado. A ausência de vínculo contratual de representação exclusiva no processo de contratação de apresentações artísticas por inexigibilidade de licitação representa grave infração às normas atinentes às licitações e contratos da Administração Pública e induz à impugnação dos dispêndios de recursos federais efetuados com base nas contratações irregulares.
	13.	O Ministério do Turismo, mediante a Nota Técnica de Reanálise 247/2013 (peça 1, p. 139-143) , considerou insuficiente a documentação encaminhada pelo convenente para a comprovação da execução das apresentações artísticas e o fornecimento dos serviços de montagem do evento. Segundo a jurisprudência desta corte, a ausência de elementos probatórios requeridos impede a aferição da efetiva ocorrência dos shows, restando caracterizado prejuízo ao erário imputável aos agentes públicos responsáveis e às empresas contratadas, e correspondente ao montante integral dos recursos repassados.
	14.	Entretanto, dentre a documentação encaminhada pelo Ministério Público Federal, encontram-se os contratos firmados pelas bandas Don e Juan e Alan & Alex com as respectivas empresas agenciadoras e, por conseguinte, entre estas e o município de Marilac. Da análise dos documentos conclui-se que parte dos recursos foi paga a essas duas bandas, restando um saldo apropriado pelas empresas agenciadoras, visto que os valores constantes do plano de trabalho e do contrato firmado entre o município e as agenciadoras foram superiores aos valores pagos aos artistas. Nesses dois casos, apenas os saldos, que viabilizaram o desvio de recursos públicos, devem ser impugnados.
	14.1	Não foram apresentados comprovantes da apresentação da banda Fissura & Cia e correspondente cachê e nem do valor repassado à empresa responsável pela montagem do evento. Esses dois contratos foram firmados, respectivamente, com a Equipe Batidão Bruto Rodeo Festival e com a WM Produções e Eventos Ltda., empresas geridas por Michael Alex Moreira, e os montantes integrais devem ser impugnados.
	14.2	Cabe registrar que as empresas ASCSouza-ME-Objetiva Produções & Publicidade e Thalita Produções Ltda., também participantes do pregão realizado para contratação do serviço de montagem do evento, não foram citadas pelo Ministério Público Federal, como integrantes do esquema de fraude com recursos do Ministério do Turismo.
	15.	A jurisprudência deste Tribunal já consolidou entendimento acerca da possibilidade, em casos excepcionais, de desconsideração da personalidade jurídica nos casos de abuso de direito, configurado pelo desvio de finalidade ou confusão patrimonial (Acórdão 1209/2009-TCU-Plenário, 1891/2010-TCU-Plenário, 1139/2011-TCU-2ª Câmara, 1456/2011-TCU-Plenário e 1984/2012-TCU-Plenário) .
	16.	Também consolidada na jurisprudência é a compreensão de que os efeitos da desconsideração da personalidade jurídica alcançam não apenas os sócios de direito da empresa, mas também os sócios ocultos porventura existentes, nos casos em que esses atuam de forma ilícita por intermédio de terceiros instituídos apenas formalmente como sócios da empresa (Acórdãos 1.891/2010, 2.589/2010, 2.696/2011, 2.804/2011, 2.226/2012, 2.589/2010, todos do Plenário) . 
	17.	Destarte, visto que há evidências de fraude à licitação e ao contrato e ainda de que, no caso da empresa WM Produções e Eventos Ltda. se trata de empresa de fachada, resta patente o uso abusivo da personalidade jurídica no caso sob exame. Os sócios concorreram para o dano apurado na medida em que praticaram atos omissivos ou comissivos que configuram violação às normas e princípios aplicáveis às relações entre empresas privadas e a Administração Pública, bem como por terem recebido pagamento que sabiam indevido, uma vez que não houve comprovação da regular execução do objeto do convênio sub examine. 
	17.1	Caracterizado, portanto, o requisito normativo de abuso de direito, na modalidade desvio de finalidade, que autoriza a desconsideração da personalidade jurídica das empresas e a citação solidária dos sócios formais e efetivos pelo débito apurado neste feito, cumpre submeter previamente o processo à deliberação da Exma. Ministra-Relatora, em cumprimento à orientação do subitem 9.9 do Acórdão 2589/2010-TCU-Plenário.	
	18.	Desse modo, a análise realizada dos autos em conjunto com a documentação encaminhada pelo Ministério Público indica que o débito decorrente das irregularidades ocorridas na execução do Convênio 850/2009 deve ser reavaliado, assim como a responsabilidade pelo ressarcimento ao erário.
	19.	Do débito: do valor repassado pelo Ministério do Turismo (R$ 120.000,00) deve ser deduzido o montante de R$ 187,42, devolvido pelo convenente em 23/3/2010 (peça 1, p. 249) . Também deve ser deduzido o valor correspondente aos pagamentos feitos às bandas Don e Juan (R$ 25.000,00) e Alan & Alex (R$ 20.000,00) , conforme contrato firmado com a empresa agenciadora ou declaração da banda (peça 27, p. 56-62 e 80) , adotando-se como referência a data de emissão da ordem bancária (14/10/2009) .
	20.	Quanto aos responsáveis pelo débito, entende-se que o ex-prefeito, o Sr. Edmilson Valadão de Oliveira, deverá responder pelo ressarcimento ao erário dos recursos do convênio cuja aplicação no objeto conveniado não restou comprovada, em solidariedade com as empresas participantes da execução do convênio e com os seus representantes, de acordo com os montantes auferidos pelas empresas.
	21.	O quadro a seguir sintetiza a movimentação dos recursos do convênio.
		Empresa Intermediária
	Artista contratado
	Contrato (Intermediária x M. Marilac) 
	Valor pago à Intermediária (inclusive ISSQN) 
	Comprovantes de Despesa
	Valor do contrato entre a empresa e o artista
	Localização
	Saldo/
Valor impugnado

						Nota Fiscal
	Cheque
	Localização 
			
	Shows
	WM Prod. e Eventos Ltda.
	Don e Juan
	39.000,00
	39.000,00
	000018
	850003 e 850004
	Peça 36, p. 12, 38 e 54
	25.000,00
	Peça 27,
p.56-62
	14.000,00

		Frederico Dias Falci - ME
	Alan & Alex
	40.000,00
	40.000,00
	000103
	850007 e 850010
	Peça 36, p. 12, 44 e 54
	20.000,00
	Peça 27, p. 80
	20.000,00

		Batidão Bruto Rodeo Festival Ltda.
	Banda Fissura
	4.500,00
	4.500,00
	000059
	850008 e 850009
	Peça 36, p. 12, 26 e 54
	-
		4.500,00

	Estrut. 
	WM Prod. e Eventos Ltda.
		44.626,50
	44.626,50
	000017
	850001 e 850002
	Peça 36, p. 12, 32 e 54
			44.626,50

	Devolução (GRU) 
						Peça36, p. 49
			187,42

	Total
		128.126,50
							83.313,92

	CONCLUSÃO
	22.	O exame das ocorrências descritas na seção 'Exame Técnico' (itens 7 a 21) , em conjunto com a matriz de responsabilização (Anexo 1) , permitiu, na forma dos arts. 10, § 1º, e 12, incisos I e II, da Lei 8.443/1992, c/c o art. 202, incisos I e II, do RI/TCU, concluir pela responsabilidade do Sr. Edmilson Valadão de Oliveira (CPF: XXX.677.586-XX) , das empresas participantes do convênio 805/2009, e também dos Srs. Lindomar Antunes de Assis (CPF XXX.120.806-XX) , Michael Alex Moreira (CPF XXX.998.806-XX) , Frederico Dias Falci (CPF XXX.670.336-XX) e Washington Nascimento (CPF XXX.046.346-XX) , em relação à execução irregular dos recursos federais transferidos, por conta do Convênio 850/2009 (Siafi 704497 - peça 1, p. 33-67) , bem como apurar adequadamente o débito a eles atribuído. No que diz respeito às empresas participantes, verificou-se a utilização pelos sócios da personalidade jurídica da empresa para acobertar atos ilícitos, impondo-se a desconsideração das pessoas jurídicas envolvidas, para fins de também responsabilizar os sócios que efetivamente utilizaram irregularmente essas empresas. Portanto, propõe-se, por conseguinte, que se promova a citação dos aludidos responsáveis solidariamente. (...) '
15.	Diante das conclusões presentes na sobredita instrução e na manifestação do Parquet (peça 43) , o TCU deliberou, mediante a prolação do Acórdão 11915/2016-TCU-Segunda Câmara (peça 44) , no sentido de:
	'9.1. desconsiderar a personalidade jurídica da empresa WM Produções e Eventos Ltda. para que seus sócios de fato, Washington Nascimento, Lindomar Antunes de Assis e Michael Alex Moreira, respondam solidariamente pelo débito quantificado nestes autos;
	9.2. desconsiderar a personalidade jurídica da empresa Equipe Batidão Bruto Rodeo Festival Ltda. para que seu sócio de fato Michael Alex Moreira responda solidariamente pelo débito quantificado nestes autos; 
	9.3. desconsiderar a personalidade jurídica da empresa Frederico Dias Falci - ME para que seu sócio de fato Frederico Dias Falci responda solidariamente pelo débito quantificado nestes autos; 
	9.4. autorizar as citações a seguir especificadas para que os responsáveis apresentem, no prazo de 15 (quinze) dias, contados do recebimento das comunicações, alegações de defesa ou recolham aos cofres do Tesouro Nacional as quantias originais a seguir especificadas, atualizadas a partir das respectivas datas e acrescidas de juros de mora, na forma da legislação em vigor: 
	9.4.1. solidariamente, Edmilson Valadão de Oliveira, Washington Nascimento, Lindomar Antunes Assis, Michael Alex Moreira e a empresa WM Produções e Eventos Ltda., pela parcela superfaturada da contratação da banda Don & Juan para o evento denominado 'Festa do Produtor Rural' do município de Marilac/MG, efetuada com base em carta de exclusividade inapta para justificar a ausência de licitação, não repassada aos referidos artistas: 
	Valor (R$) 
	Data

	14.000,00
	14/10/2009

	9.4.2. solidariamente, Edmilson Valadão de Oliveira, Frederico Dias Falci e Frederico Dias Falci - ME, pela parcela superfaturada da contratação da banda Alan & Alex para o evento denominado 'Festa do Produtor Rural' do município de Marilac/MG, efetuada com base em carta de exclusividade inapta para justificar a ausência de licitação, não repassada aos referidos artistas:
	Valor (R$) 
	Data

	20.000,00
	14/10/2009

	9.4.3. solidariamente, Edmilson Valadão de Oliveira, Michael Alex Moreira e Equipe Batidão Bruto Rodeo Festival Ltda., pelos pagamentos efetuados em decorrência da contratação da banda Fissura & Cia. para o evento denominado 'Festa do Produtor Rural' do município de Marilac/MG, efetuada com base em carta de exclusividade inapta para justificar a dispensa de licitação, sem existência de comprovação da efetiva apresentação dos artistas e de que os pagamentos os tenham beneficiado:
	Valor (R$) 
	Data

	4.500,00
	14/10/2009

	9.5. ouvir em audiência prévia Edmilson Valadão de Oliveira e as empresas WM Produções e Eventos Ltda., Equipe Batidão Bruto Rodeo Festival Ltda. e Frederico Dias Falci - ME acerca das irregularidades que permearam as contratações, com fraude aos procedimentos licitatórios, caracterizadas pela apresentação de cartas de exclusividade que não se prestavam à inexigibilidade dos certames, porque referentes apenas aos dias dos eventos, e ao aparente dolo das participantes, remetendo-lhes como subsídio cópia da peça 34, Ofício 1623/2015-GAB/FVS da Procuradoria da República no Município de Governador Valadares, que descreve o modus operandi das fraudes que lhes são imputadas; (...) '
16.	Em atenção à supramencionada deliberação, foram endereçadas as devidas comunicações processuais aos responsáveis, após o que, transcorrido o prazo fixado para os responsáveis exercerem o seu direito ao contraditório, foram os autos instruídos em seu mérito (peças 91-93) .
17.	Em sua regimental intervenção (peça 94) , o representante do Ministério Público ponderou pela presença de falha nos ofícios de audiência encaminhados aos responsáveis, consistente na ausência de 'expressa referência às constatações do MPF que caracterizariam a fraude à licitação que lhe foi imputada', omissão essa apta a prejudicar eventuais desdobramentos a serem adotados.
18.	Atuando em substituição à relatora do feito, o Ministro Marcos Bemquerer Costa houve por endossar a ponderação realizada pelo órgão ministerial e determinou a realização de novas citações e audiências (peça 95) .
19.	Dando curso ao feito, foram encaminhados novos expedientes aos responsáveis, com as devidas retificações, cujas ciências ocorreram nas datas especificadas no quadro seguinte.
	Identificação do Ofício
	Destinatário
	Ciência da notificação
	Pesquisa endereço

	Audiências:
			
		WM Produções e Eventos Ltda.
	- Edital 91/2017 (peça 127) , publicado em 26/9/2017
	Receita Federal do Brasil (peças 81, 82, 101 e 104) 

	2182/2017
	Equipe Batidão Bruto Rodeo Festival Ltda.
	recebido em 5/10/2017 (peça 114) 
	
	2183 e 2184/2017 (peças 115 e 116) 
	Frederico Dias Falci - ME
	recebido em 5/10/2017 (peças 139 e 140) 
	
	2180/2017
	Edmilson Valadão de Oliveira (endereçado ao advogado Allan Dias Toledo Malta) 
	recebido em 5/10/2017 (peça 130) 
	
	Citações:
			
		WM Produções e EventosLtda. 
	- Edital 5/2018, publicado em 27/2/2018 (peça 155) 
	Receita Federal do Brasil (peças 81, 82, 101 e 104) 

		Washington Nascimento
	- Edital 19/2018, publicado em 25/4/2018 (peça 173) 
	Receita Federal do Brasil (peças 80, 81,101 e 104) 

	2173/2017 (peça 111) 
	Equipe Batidão Bruto Rodeo Festival Ltda.
	recebido em 5/10/2017 (peça 133) 
	
	2264/2017 e 362/2018 (peças 120 160) 
	Edmilson Valadão de Oliveira (endereçado ao advogado Allan Dias Toledo Malta) 
	recebidos em 5/10/2017 e 6/3/2018 (peças 138 e 165) 
	5/10/2017 e 25/4/2018

	2171 e 2177/2017 (peças 110 e 113) 
	Frederico Dias Falci - ME
	recebidos em 5/10/2017 (peças 129 e 132) 
	
	2276/2017 (peça 125) 
	Frederico Dias Falci
	recebido em 5/10/2017 (peça 135) 
	
	2267/2017 e 366/2018 (peças 123 e 156) 
	Lindomar Antunes de Assis
	recebidos em 5/10/2017 e 6/3/2018 (peças 137 e 163) 
	
	2174 e 2175/2017; 363 e 364/2018 (peças 12, 117, 158 e 159) 
	Michael Alex Moreira
	recebidos em 5/10/2017, 10/10/2017 e 6/3/2018 (peças 134, 145, 164 e 166) 
	
7.	A empresa Equipe Batidão Bruto Rodeo Festival Ltda. e seu sócio proprietário, Michael Alex Moreira, compareceram ao processo para trazer suas alegações de defesa (peças 146 e 148-149) . Também o Sr. Edmilson Valadão de Oliveira se fez presente para exercer seu direito ao contraditório (peças 174 e 176) 
8.	Os demais responsáveis, regularmente notificados, conforme comprovado em tópico anterior, deixaram transcorrer o prazo fixado para exercer o seu direito ao contraditório e não compareceram ao processo, tornando-se revéis (art. 12, § 3º, da Lei 8.443/1992) .
ANÁLISE DOS PRESSUPOSTOS DE PROCEDIBILIDADE DA IN/TCU 71/2012
Avaliação de Viabilidade do Exercício do Contraditório e Ampla Defesa
4.	Preliminarmente, verifica-se que não houve o transcurso de mais de dez anos desde o fato gerador sem que tenha havido a notificação do responsável pela autoridade administrativa federal competente (art. 6º, inciso II, c/c art. 19 da IN/TCU 71/2012, modificada pela IN/TCU 76/2016) , uma vez que as despesas impugnadas datam de 14/10/2009 e o responsável foi notificado sobre as irregularidades pela autoridade administrativa competente em 23/4/2013 (peça 1, p. 187-189 e 219) .
Valor de Constituição da TCE 	
5.	Verifica-se que o valor atualizado do débito apurado (sem juros) em 1/1/2017 é superior a R$ 100.000,00, na forma estabelecida conforme os arts. 6º, inciso I, e 19 da IN/TCU 71/2012, modificada pela IN/TCU 76/2016.
OUTROS DÉBITOS NOS SISTEMAS DO TCU COM O MESMO RESPONSÁVEL
6.		Informa-se que foram localizados processos em curso neste Tribunal com débitos imputáveis aos responsáveis:
	- Edmilson Valadão de Oliveira: TC-Processo 011.565/2015-2, TCE Aberta: Convênio nº 212/2008 (Siafi 625929) , firmado entre o Ministério do Turismo e o Município de Marilac-MG;
	- WM Produções e Eventos Ltda. e Frederico Dias Falci - ME: TC-Processo 022.890/2015-7 - TCE, Aberto: Convênio n. 0697/2009 ( Siafi 704113 ) , firmado entre o Ministério do Turismo e o Município de São Geraldo do Baixio-MG
	- Michael Alex Moreira: TC-Processo 017.122/2015-5 - TCE, Aberto: Convênio 331/2008 (Siafi 626999) , firmado entre o Ministério do Turismo e o Município de São Geraldo do Baixio-MG
	- Frederico Dias Falci: TC-Processo 028.566/2014-9 - TCE, Aberto: Convênio nº 1366/2008 (Siafi nº 701049) , firmado entre o Ministério do Turismo e o Município de São Geraldo do Baixio-MG
7.	A tomada de contas especial está, assim, devidamente constituída e em condição de ser instruída.
EXAME TÉCNICO
	(...) 
Revelia dos responsáveis 
11.	No caso vertente, a citação de cada um dos responsáveis (WM Produções e Eventos Ltda., Lindomar Antunes de Assis , Washington Nascimento , Frederico Dias Falci-ME, e Frederico Dias Falci) se deu em endereços provenientes de pesquisas de endereços realizadas pelo TCU, porquanto, devido ao insucesso de realizar a citação em endereços constantes na base de dados da Receita custodiada pelo TCU, buscou-se a notificação em endereços provenientes das bases de dados públicas custodiadas pelo TCU (peças 81, 82, 101 e 104) e das bases de dados do próprio TCU. A entrega dos ofícios citatórios nesses endereços não ficou comprovada em relação aos responsáveis WM Produções e Eventos Ltda. e Washington Nascimento, razão pela qual suas notificações foram realizadas por edital publicado no Diário Oficial da União (peças 127, 155 e 173) . 
12.	Importante destacar que, antes de promover a citação por edital, para assegurar a ampla defesa, buscaram-se outros meios possíveis para localizar e citar os responsáveis, nos limites da razoabilidade, fazendo juntar aos autos informação comprobatória dos diferentes meios experimentados que restaram frustrados, tal como se demonstrou no item anterior da presente instrução (Acórdão 4851/2017-TCU-Primeira Câmara, Relator Min. Augusto Sherman) .
13.	Nos processos do TCU, a revelia não leva à presunção de que seriam verdadeiras todas as imputações levantadas contra os responsáveis, diferentemente do que ocorre no processo civil, em que a revelia do réu opera a presunção da verdade dos fatos narrados pelo autor (Acórdão 1009/2018-TCU-Plenário, Relator Min. Bruno Dantas; 2369/2013 - TCU -Plenário, Relator Min. Benjamin Zymler e 2449/2013 - TCU - Plenário, Relator Min. Benjamin Zymler) . Dessa forma, a avaliação da responsabilidade do agente não pode prescindir da prova existente no processo ou para ele carreada.
14.	Ao não apresentar sua defesa, os interessados deixaram de produzir prova sobre a regularidade das condutas que lhe foram atribuídas e afastar suas responsabilidades pela prática de atos que concorreram para a ocorrência de dano ao erário.
15.	Mesmo as alegações de defesa e razões de justificativa não sendo apresentadas por parte dos responsáveis arrolados, considerando o princípio da verdade real que rege esta Corte, buscar-se-á no exame empreendido a presença de argumentos que possam lhes ser aproveitados.
16.	Menciona-se que, em se tratando de processo em que os responsáveis não se manifestaram acerca das irregularidades que lhe foram atribuídas, não há elementos para que se possa efetivamente aferir e reconhecer a ocorrência de boa-fé no seu conduzir, podendo este Tribunal, desde logo, proferir o julgamento de mérito de suas contas, conforme os termos dos §§ 2º e 6º do art. 202 do Regimento Interno do TCU (Acórdão 2064/2011-TCU-Primeira Câmara, Relator Min. Ubiratan Aguiar; 6.182/2011-TCU-1ª Câmara, Relator Min. Weber de Oliveira; 4.072/2010-TCU-1ª Câmara, Relator Min. Valmir Campelo; 1.189/2009-TCU-1ª Câmara, Relator Min. Marcos Bemquerer; 731/2008-TCU-Plenário, Relator Min. Aroldo Cedraz, dentre outros) .
Admissibilidade de peça trazida
17.	O responsável Edmilson Valadão de Oliveira comparece nessa ocasião ao processo invocando o art. 33 da Lei 8443/92 para apresentar peça nominada de 'recurso de reconsideração' (peça 174) , onde requer, pelas razões ali expendidas, o seu conhecimento e provimento, 'no efeito suspensivo', para que no mérito 'seja reformada in totum a decisão proferida nos autos da Tomada de Contas nº Processo 027.782/2014-0'.
	(...) 
20.	Embora não faça menção expressa ao Acórdão 11915/2016-TCU-Segunda Câmara, o único proferido no processo até o momento, onde o Tribunal deliberou por desconstituir a personalidade jurídica das empresas ali especificadas e determinar a realização de novas citações e audiências, dessume-se da peça trazida que é a intenção do responsável a reforma da mencionada deliberação para ver declarada a regularidade de suas contas.
21.	Ocorre que o sobredito Acórdão, em nenhum momento, traz juízo de valor acerca do mérito das contas examinadas no processo, tratando-se de decisão preliminar que almeja o saneamento dos autos, oportunizando aos responsáveis ali arrolados, em atenção ao princípio da ampla defesa, o exercício do contraditório.
22.	Tendo em conta que até o momento não houve a prolação de decisão definitiva nesses autos, com a manifestação sobre o mérito da matéria tratada, é descabida, a teor dos mencionados dispositivos regimentais, a oposição recurso de reconsideração nessa ocasião.
23.	Dessa forma, em atenção ao princípio da instrumentalidade das formas, propõe-se que a peça apresentada pelo Sr. Edmilson Valadão de Oliveira seja admitida neste momento processual como alegações de defesa, nos termos do Regimento Interno, art. 279, parágrafo único.
24.	Superadas essas questões iniciais, passa-se ao cotejo das irregularidades aventadas nos autos e motivadoras das citações e audiências endereçadas aos responsáveis, juntamente com os elementos presentes nos autos, as alegações de defesa, as razões de justificativa e demais elementos presentes no processo.
Arguição de prescrição
Alegações de defesa
25.	O responsável Edmilson Valadão de Oliveira (peça 174) pondera que, no momento de sua intimação, realizada pelo Ofício 370/2015 em 13/3/2015, bem como quando da instauração da presente TCE, em 9/4/2014, havia se consumado a 'prescrição da pretensão punitiva, conforme artigo 12 do Decreto nº 20.910, de 06 de janeiro de 1932', haja vista o transcurso de mais de 5 anos do encerramento da vigência do convênio.
26.	Traz, como fundamentos, apontamentos presentes nas obras de Rogério Sanches Cunha e Cezar Roberto Bitencourt e julgados do STJ (REsp 1.480.350- RS) , do Tribunal de Contas de Minas Gerais (TCE 912003) e deste TCU (Acórdão 5815/2017) .
Exame
27.	O Supremo Tribunal Federal (STF) , no Recurso Extraordinário RE 636.886 (Tema 899) , fixou a tese, com repercussão geral reconhecida, de que 'é prescritível a pretensão de ressarcimento ao erário fundada em decisão de Tribunal de Contas'. Em que pese o questionamento acerca da abrangência da tese ali firmada, no sentido de que se circunscreveria apenas ao processo de execução da condenação imposta pelo TCU (ou seja, inaplicável à pretensão de ressarcimento exercida no processo 'conhecimento' da TCE) , verifica-se que o STF, por meio de decisões prolatadas pelas suas duas turmas, tem decidido de forma reiterada que se aplica o prazo prescricional de 5 anos previsto na Lei 9.873/1999 às pretensões sancionatória e ressarcitória a cargo do Tribunal de Contas da União.
	(...) 
32.	O Pretório Excelso tem se pronunciado no sentido de reconhecer não só a aplicação da prescrição quinquenal com fulcro na interpretação da Lei 9.873/1999, mas também a incidência dos marcos interruptivos do prazo prescricional consignados na referida lei, tantas vezes quanto presentes os suportes fáticos (MS 32.201, relator Ministro Roberto Barroso) . 
	(...) 
34.	Em relação ao termo inicial da contagem do prazo prescricional, o 'caput' do art. 1º da Lei 9.873/1999 oferece solução que não destoa do modelo adotado pelo TCU no incidente de uniformização de jurisprudência, em que se examinou a prescrição da pretensão punitiva, nos termos do Acórdão 1441/2016-TCU-Plenário (Relator Ministro Benjamin Zymler) , com a adição da particularidade de explicitar o caso de infrações permanentes ou continuadas:
	a) regra geral: 'data da prática do ato' (o que equivale a 'ocorrência da irregularidade sancionada') ;
	b) regra especial: 'no caso de infração permanente ou continuada, do dia em que tiver cessado'.
35.	A Lei 9.873/1999, no art. 2º, estabelece as causas interruptivas da prescrição punitiva, consoante abaixo transcrito, já na redação conferida pela Lei 11.941/2009:
	'Art. 2º Interrompe-se a prescrição da ação punitiva:
	I - pela notificação ou citação do indiciado ou acusado, inclusive por meio de edital;
	II - por qualquer ato inequívoco, que importe apuração do fato;
	III - pela decisão condenatória recorrível.
	IV - por qualquer ato inequívoco que importe em manifestação expressa de tentativa de solução conciliatória no âmbito interno da administração pública federal.'
36.	O quadro a seguir indica alguns eventos processuais presentes no curso de uma TCE (fase interna e externa) que possuem aptidão para interromper a prescrição acima apontada, sem prejuízo, é claro, de outras ocorrências fáticas elegíveis como marco interruptivo, a depender da forma de proceder de cada entidade ou órgão tomador de contas.
	I - pela notificação ou citação do indiciado ou acusado, inclusive por meio de edital;
	 (i) notificação no âmbito do procedimento administrativo de ressarcimento previamente à instauração da TCE;
 (ii) notificação efetuada pelo órgão tomador de contas acerca da instauração da TCE;
 (iii) citação efetuada pelo TCU.
*Data da ciência da notificação ou citação pelos responsáveis ou de publicação do edital no DOU.

	II - por qualquer ato inequívoco, que importe apuração do fato;
* procedimento que evidencie a apuração dos fatos irregulares, com o objetivo quantificar o dano e identificar possíveis responsáveis.
	 (i) relatório de sindicância ou PAD;
 (ii) relatório de apuração de irregularidades referente ao processo administrativo prévio à instauração da TCE;
 (iii) relatórios de fiscalização, pareceres, despachos, informações e memorandos relacionados à apuração dos fatos irregulares;
 (iv) relatório do tomador de contas;
 (v) relatório do controle interno; 
 (vi) termo de instauração ou designação de instauração da TCE;
 (vii) autuação da TCE no TCU; entre outras causas.
*Há quem inclua nesse grupo diligências que comprovam providências do responsável sobre as irregularidades investigadas.

	III - pela decisão condenatória recorrível.
	 (i) Verifica-se apenas no âmbito do TCU com a data da prolação do acórdão condenatório recorrível.

	IV - por qualquer ato inequívoco que importe em manifestação expressa de tentativa de solução conciliatória no âmbito interno da administração pública federal.
	 (i) pedido de parcelamento;
 (ii) pagamento parcial do débito;
 (iii) qualquer manifestação do responsável que demonstre claramente a sua intenção de recolher o débito.

37.		Bem se vê, portanto, a existência de uma multiplicidade de causas de interrupção da prescrição, conforme se depreende do art. 2º da Lei 9.873/1999. Tal exegese encontra respaldo em precedentes do STF, a exemplo do que se decidiu no julgamento do MS 36067 (relator Ministro Ricardo Lewandowski) , com destaque para trecho do voto em que o Relator reconhece cinco causas de interrupção da prescrição, in verbis:
	(...) 
38.	No caso vertente, tendo como parâmetro a tese firmada pelo STF no RE 636.886, no sentido de que ambas as pretensões sancionatória e ressarcitória do TCU estão sujeitas ao prazo prescricional de 5 anos previsto na Lei 9.873/1999, considerando, ainda, o sistema prescricional descrito na citada lei, inclusive as causas de suspensão e de interrupção da prescrição, temos a seguinte cronologia de eventos processuais:
	a) 	datas elegíveis como termo inicial para contagem do prazo prescricional: 
	. 3/9/2009: assinatura dos contratos entre o município e as empresas para a realização do objeto estabelecido no convênio (peça 36, p. 101-103; p. 138-139; p. 182-184; peça 37, p. 60-61) ;
	. 19/10 a 5/11/2009: pagamentos realizados às empresas com recursos do convênio (peça 10, p. 63-74) ;	
	. 27/11/2009: término da vigência do convênio (peça 1, p. 73) .
	b) 23/4/2013: notificação do responsável sobre as irregularidades pela autoridade administrativa competente do Ministério do Turismo (peça 1, p. 187-189 e 219) .
	c) 10/7/2013: instauração da presente tomada de contas especial por parte do Ministério do Turismo (peça 1, p. 227) ;
	d) 22/4/2014: Relatório do tomador de contas (peça 1, p. 241-251) ;
	e) 15/5/2014: Relatório de auditoria da Controladoria-Geral da União (peça 1, p. 261-263) ;
	f) 16/5/2014: Certificado de auditoria da Controladoria-Geral da União (peça 1, p. 265) ;
	g) 22/9/2014: Pronunciamento do Ministro de Estado do Turismo (peça 1, p. 279) ;
	h) 9/10/2014: autuação da tomada de contas especial neste TCU (peça 2) ; 
	i) 4/3/2015: ordem para citação dos responsáveis (peça 5) ;
	j) 8/11/2016: prolação do Acórdão 11915/2016-TCU-Segunda Câmara (peça 44) ;
	k) 27 e 28/12/2016: encaminhamento das notificações aos responsáveis (peças 51-62) ;
	l) 10/8/2017: ordem para a realização de novas citações e audiências (peça 95) ; e
	m) 5/10/2017 a 25/4/2018: notificações dos responsáveis (detalhado no item 19 supra) .
39.	Examinando-se a natureza dos eventos processuais enumerados no item anterior, observa-se que todos eles se caracterizam como atos inequívocos almejando ou a notificação dos responsáveis ou a apuração dos fatos, como delineado no art. 2º da Lei 9.873/1999.
40.	Vê-se ainda que nenhum dos intervalos entre esses eventos é superior a cinco anos.
41.	Nesse cenário, mesmo a vista dos pronunciamentos havidos no âmbito do STF, pode-se afirmar que não ocorreu a prescrição da pretensão punitiva e ressarcitória desta Corte, haja vista a ocorrência de eventos previstos no artigo 2º da Lei 9.873/1999 aptos a interromper o curso do prazo prescricional.
42.	Deve-se salientar que a decisão havida no julgamento, pelo STF, do RE 636.886 (tema 899 da repercussão geral) , ainda não transitou em julgado, encontrando-se na fase de apreciação de embargos de declaração opostos pela Advocacia-Geral da União.
43.	Além disso, o caso concreto tratado no RE 636.886 diz respeito à fase de execução judicial de deliberação do Tribunal de Contas, tanto assim o é que, para deslindá-lo, foi necessária a aplicação da Lei de Execuções Fiscais, Lei 6.830/1980, diploma legal evidentemente inaplicável à fase que antecede a formação do título executivo extrajudicial, caracterizada pela atuação do órgão de controle externo até a prolação do acórdão.
44.	Ademais, o TCU ainda não se pronunciou sobre os efeitos do julgamento de mérito da referida decisão do STF em relação às pretensões de ressarcimento ao erário veiculadas por meio dos processos de tomada de contas especiais. Assim, por cautela, deve-se adotar a orientação da Corte de Contas, na pendência de julgamento do RE 636.886, mesmo reconhecida sua repercussão geral, no sentido de que a matéria ali tratada alcançaria tão somente a fase judicial de cobrança do título extrajudicial, não atingindo os processos de controle externo, mantendo-se a interpretação adotada pela Corte Suprema, em 2008, no Mandado de Segurança - MS 26.210, oportunidade em que foi fixada tese da imprescritibilidade das ações de ressarcimento ao erário:
	(...) 
45.	Por outro lado, especificamente no que tange à prescrição da pretensão punitiva, verifica-se que o Acórdão 1441/2016-TCU-Plenário, Relator Ministro Benjamin Zymler, que uniformizou a jurisprudência acerca dessa questão, subordinou tal prescrição ao prazo prescricional geral indicado no art. 205, do Código Civil, que é de dez anos, contado da data de ocorrência da irregularidade sancionada, nos termos do art. 189, do Código Civil, sendo este prazo interrompido pelo ato que ordenar a citação, a audiência ou a oitiva do responsável.
46.	No caso em exame, não ocorreu a prescrição da pretensão punitiva, uma vez que a irregularidade sancionada ocorreu em 15/10/2009 e o ato de ordenação da primeira citação dirigida ao responsável Edmilson Valadão de Oliveira ocorreu em 4/3/2015 (peça 5) , tendo ocorrido o chamamento dos demais responsáveis aos autos em 8/11/2016 (peça 44) .
47.		Portanto, no caso em exame, a perspectiva de reparação dos eventuais danos experimentados pelo erário, bem como a aplicação de penalidade aos responsáveis, não foi alcançada pelo instituto da prescrição, inexistindo óbices para o regular desenvolvimento do processo.
48.	Em face do exposto, deve-se rejeitar a arguição de prescrição aventada pelo responsável Edmilson Valadão de Oliveira.
Execução Física
Alegações de defesa
49.	Quanto a execução física, o responsável Edmilson Valadão de Oliveira (peças 14 e 174) aduz que:
	- o convênio foi integralmente executado. Menciona, sem anexar cópia, matéria do jornal Minas Leste para corroborar sua assertiva;
	- não houve montagem de vídeo, podendo ter ocorrido um erro em sua gravação, não sendo razoável descredibilizar seu conteúdo em razão de outras provas da realização do evento;
	- as rádios da região não tem grade de programação, tendo sido apresentadas ao MTur declarações das emissoras (não localizada nos autos) que atestam as inserções realizadas.
50.	Já a empresa Equipe Batidão Bruto Rodeo Festival Ltda. (peças 146, 148 e 149) assevera a execução do contrato firmado com o Município, no dia e hora estabelecidos, trazendo aos autos declarações do Comandante da Polícia Militar no Município de Marilac/MG e de um dos cantores da Banda Fissura e Cia afirmando a mencionada banda se apresentou no evento. 
Exame
51.	O plano de trabalho do convênio (peça 36, p. 63) previa a execução dos seguintes itens
	Item do Plano de trabalho
	Valor (R$) 

	Banda Fissura & Cia
	4.500,00

	Don & Juan e Banda
	39.000,00

	Alan & Alex e Banda
	40.000,00

	Midia-divulgação em 5 rádios
	19.372,50

	Locação de iluminação
	3.500,00

	Locação de palco
	6.000,00

	Locação de sonorização
	7.000,00

	Show pirotécnico
	8.477,50

52.	No âmbito do MTur, o exame da execução física desses itens foi inicialmente realizado por intermédio do Parecer 1086/2010 (peça 37, p. 86-92) , onde se afirma que, em relação as locações de iluminação, palco e sonorização, bem como ao show pirotécnico, foram identificadas imagens que comprovam a execução desses itens.
53.	De sua vez, no voto condutor do Acórdão 11915/2016-TCU-Segunda Câmara (peça 46) , a Ministra Ana Arraes, ao ponderar sobre a composição do débito presente nos autos, também entendeu pela efetiva participação das bandas Don & Juan e Alan & Alex no evento sob exame, pela realização do show pirotécnico e pela execução física dos itens de infraestrutura: ' (...) observo que não consta destes autos nenhuma análise acerca dos preços dos serviços contratados para a montagem, o que impossibilita efetuar qualquer responsabilização ou imputação de débito por esse fato.'.
54.	Ainda a respeito das apresentações artísticas especificadas no plano de trabalho, os elementos trazidos pelos responsáveis (peça 37, p. 134-136 e 138; peça 149, p. 19; e peça 174, p. 17, 19 e 21) , consistentes na publicação de cunho jornalístico e na declaração firmada pelo Comandante da Polícia Militar no Município de Marilac/MG, permitem concluir também pela apresentação da Banda Fissura e Cia. no evento objeto do convênio. 
55.	Nada obstante o expendido até aqui, resta não evidenciada no processo a execução do item referente à 'Mídia-divulgação em 5 rádios, com duração de 30 segundos cada chamada, formando um total de 3.150 inserções', no valor de R$ 19.372,50, o qual foi objeto específico da primeira citação dirigida ao responsável Edmilson Valadão de Oliveira (item 10, supra) .
56.	Com efeito, não logramos localizar nos autos elementos caracterizadores da efetiva execução desse item, a exemplo dos mapas de divulgação das inserções havidas. A ausência desses comprovantes não permite assegurar que a publicidade radiofônica do evento foi executada como prevista no plano de trabalho, não merecendo, em razão disso, prosperar a alegação de que 'as rádios da região não têm a grade de programação (fato este que pode ser comprovado junto às emissoras que subscreveram as declarações) ', declarações essas que também não foram localizadas no processo.
57.	Tem-se dessa forma, no tangente à execução física do convênio, que as alegações de defesa apresentadas devem ser acolhidas em parte, pois permitem concluir pela apresentação das atrações artísticas e pela prestação dos serviços de iluminação, palco, sonorização e show pirotécnico, conforme previsto no plano de trabalho.
58.	Devem ser rejeitadas as alegações de defesa apresentadas em relação à ausência de comprovação da execução do item 'midia-divulgação em 5 rádios (...) ', acarretando a presença de um débito no valor de R$ 18.183,03, equivalente ao valor do item (R$ 19.372,50) multiplicado pelo valor proporcional da parcela federal aplicada no convênio, de 93,86% (R$ 120.000,00/R$ 127.850,00) , cuja data de atualização é o dia 15/10/2009, data em que os recursos foram creditados na conta vinculada (peça 36, p. 54) .
Contratação de atrações artísticas mediante a apresentação de cartas de exclusividade inválidas, caracterizando fraude à licitação
Razões de justificativa do Sr. Edmilson Valadão de Oliveira
59.	Relativamente a essa questão, o responsável Edmilson Valadão de Oliveira sustenta que (peças 14 e 174) :
	- apenas cumpriu as determinações do Ministério do Turismo e juntou os documentos solicitados, não tendo o MTur lhe exigido a apresentação de 'contratos de exclusividade' em nenhum momento, ou mesmo lhe advertido para a necessidade substituir as 'cartas de exclusividade' por documento hábil, levando-o a crer pela suficiência da documentação apresentada;
	- as 'cartas de exclusividade' apresentadas foram, juntamente com o plano de trabalho, aprovadas pelo Ministério do Turismo, 'não podendo agora o ex-gestor ser surpreendido quanto à ineficácia das Cartas de Exclusividades, sob pena de violação aos princípios da boa-fé objetiva e do 'ventre contra factum proprium', princípios estes que vedam o comportamento contraditório.';
	- 'Uma vez tendo apresentado entendimento com uma finalidade, não pode o Ministério analisar o mesmo caso sobre outra ótica, sob pena de ferir os princípios da boa-fé objetiva e do venire contra factum proprium'. Traz excertos da doutrina e julgados pertinentes aos princípios que menciona;
	- eventuais irregularidades presentes nos autos devem ser atribuídas ao Ministério do Turismo 'que participava, acompanhava e induzia a possíveis erros os gestores municipais', e não ao defendente, 'QUE NA CONDIÇÃO DE PREFEITO MUNICIPAL NÃO É OBRIGADO A ENTENDER DE QUESTÕES TÉCNICAS QUE NORTEIAM A EXECUÇÃO DO PRESENTE CONVÊNIO.' (sic) 
Exame
60.	No concernente à contratação de atrações artísticas para a realização de shows por meio de inexigibilidade de licitação, o Acórdão 96/2008-TCU-Plenário, prolatado na Sessão de 30/1/2008 e relatado pelo Exmo. Ministro Benjamim Zymler, determinou ao Ministério do Turismo, dentre outras, a obrigatoriedade de adoção de algumas providências a serem tomadas pela Convenente na execução de Convênio com recursos federais, as quais deveriam ser comprovadas quando da prestação de contas, sob pena de glosa dos valores envolvidos:
	'9.5.1. quando da contratação de artistas consagrados, enquadrados na hipótese de inexigibilidade prevista no inciso III do art. 25 da Lei nº 8.666/1992, por meio de intermediários ou representantes:
	9.5.1.1. deve ser apresentada cópia do contrato de exclusividade dos artistas com o empresário contratado, registrado em cartório. Deve ser ressaltado que o contrato de exclusividade difere da autorização que confere exclusividade apenas para os dias correspondentes à apresentação dos artistas e que é restrita à localidade do evento;
	9.5.1.2. o contrato deve ser publicado no Diário Oficial da União, no prazo de cinco dias, previsto no art. 26 da Lei de Licitações e Contratos Administrativos, sob pena de glosa dos valores envolvidos.'
61.	Posteriormente, a jurisprudência desse Tribunal sobre o tema evoluiu, e no Acórdão 1435/2017-TCU-Plenário, Sessão de 5/7/2017, proferido em processo de Consulta relatado pelo Exmo. Ministro Vital do Rêgo (com Voto de Revisor do Exmo. Ministro Augusto Sherman) , o TCU respondeu ao Ministério do Turismo o seguinte:
	'9.2.1. a apresentação apenas de autorização/atesto/carta de exclusividade que confere exclusividade ao empresário do artista somente para o (s) dia (s) correspondente (s) à apresentação deste, sendo ainda restrita à localidade do evento, não atende aos pressupostos do art. 25, inciso III, da Lei 8.666/1993, representando impropriedade na execução do convênio;
	9.2.2. do mesmo modo, contrariam o sobredito dispositivo legal as situações de contrato de exclusividade - entre o artista/banda e o empresário - apresentado sem registro em cartório, bem como de não apresentação, pelo convenente, do próprio contrato de exclusividade;
	9.2.3. tais situações, no entanto, podem não ensejar, por si sós, o julgamento pela irregularidade das contas tampouco a condenação em débito do (s) responsável (is) , a partir das circunstâncias inerentes a cada caso concreto, uma vez que a existência de dano aos cofres públicos, a ser comprovada mediante instauração da devida tomada de contas especial, tende a se evidenciar em cada caso, entre outras questões, quando:
	9.2.3.1. houver indícios de inexecução do evento objeto do convênio; ou
	9.2.3.2. não for possível comprovar o nexo de causalidade, ou seja, que os pagamentos tenham sido recebidos pelo artista ou por seu representante devidamente habilitado, seja detentor de contrato de exclusividade, portador de instrumento de procuração ou carta de exclusividade, devidamente registrados em cartório.'
62.		Desse julgado, extrai-se o entendimento de que o pressuposto é que a inexigibilidade se aplica somente a artista ou banda e não a produtora de eventos e, portanto:
	a) a contratação de artistas, via intermediário, por inexigibilidade de licitação, baseada em exclusividade, deve ser feita mediante a apresentação de Contrato de Exclusividade;
	b) não são contratos de exclusividade considerados legalmente válidos para fins de contratação de intermediários de artistas por inexigibilidade, a serem pagos com recursos federais, os documentos: i. restritos ao dia do evento; ii. restritos à localidade do evento; iii. não registrados em cartório;
	c) a não apresentação do contrato de exclusividade pela entidade convenente, ou a apresentação de contrato não considerado válido, configura burla ao art. 25, inciso III, da Lei 8.666/1993;
	d) em caso de ocorrência no disposto na alínea 'c' (contratação indevida de intermediário de artistas por inexigibilidade) , para se considerar que há uma segunda irregularidade, de não comprovação da boa e regular utilização de recursos, causadora de danos ao Erário, deverá se verificar a ocorrência de uma dessas duas situações: i. inexecução física; ou ii. ausência de comprovação de nexo causal entre os recursos do convênio e pagamentos aos artistas (entenda-se como nexo causal, o pagamento ao artista, ao representante legal da banda, ou ao intermediário exclusivo legalmente constituído) .
63.	No caso vertente, observa-se que a contratação das três atrações artísticas previstas no plano de trabalho ocorreu por inexigibilidade de licitação, via intermediário, mediante a apresentação de cartas de exclusividade (peça 36, p. 70-71, p. 119 e p. 155-156) válidas somente para os dias e local ali especificados.
64.	Efetivamente, a arguição do responsável de que simplesmente seguiu as orientações emanadas pelo MTur, não lhe cabendo entender de 'questões técnicas' atinentes a execução do convênio, não se sustenta, haja vista que as orientações do órgão concedente tendentes a escorreita execução da avença estavam devidamente expressas nos normativos e no próprio termo firmado pelo então prefeito, competindo-lhe o dever de zelar pela boa e regular aplicação dos recursos que lhe foram confiados.
65.	Salienta-se que, além do estabelecido no art. 49 da Portaria Interministerial 127/2008, também constava do próprio Termo do Convênio disposições obrigando o convenente a respeitar os ditames do art. 25 da Lei 8.666/1993 e de adotar as devidas cautelas na contratação de intermediários de artistas via inexigibilidade de licitação, de onde se destaca a diretiva presente na cláusula terceira, item II: 
	'II) apresentar na prestação de contas, quando da apresentação de artistas, consagrados, enquadrados na hipótese de inexigibilidade prevista no inciso III do art. 25 da Lei nº 8.666/1993, atualizada, por meio de intermediários ou representantes, cópia do contrato de exclusividade dos artistas com o empresário contratado, registrado em cartório, sob pena de glosa dos valores envolvidos. Ressalta-se que o contrato de exclusividade difere da autorização que confere exclusividade apenas para os dias correspondentes à apresentação dos artistas e que é restrita à localidade do evento, conforme dispõe o Acórdão 96/2008-TCU-Plenário do TCU.' (grifamos) 
66.		Dessa forma, considerando que foram contratadas empresas intermediárias para a apresentação de shows, em procedimento de inexigibilidade de licitação, e considerando que não constam dos autos que tais empresas possuíam contratos válidos de exclusividade das bandas e artistas que se propuseram a agenciar, houve descumprimento ao art. 25, inciso III, da Lei 8.666/1993.
67.	Nesse sentido, este TCU tem reiteradamente deliberado que as contratações de empresas intermediárias, realizadas nas condições aqui presentes, não configuram a hipótese de inviabilidade de competição, prevista no art. 25, caput, da Lei 8.666/1993, haja vista a viabilidade de competição diante da existência de mais de um interessado em agenciar a contratação das atrações artísticas (v.g. Acórdão 1435/2017-TCU-Plenário, 936/2019-TCU-Plenário e 4336/2020-TCU-2ª Câmara) .
68.	Diante dessas considerações, tem-se que as razões de justificativas prestadas pelo Sr. Edmilson Valadão de Oliveira são inaptas a elidir a irregularidade apontada.
69.	Assim, resta evidenciada a prática de ato com grave infração à norma legal, caracterizada pela homologação (peça 36, p. 100, 137 e 181) e contratação de empresas intermediárias para a realização de shows (peça 36, p. 101-103, p. 138-139 e p. 182-184) , com inexigibilidade de licitação, em inobservância ao disposto na Lei 8.666/1993, arts. 25 e 26, e a jurisprudência do TCU expressamente mencionada no termo de convênio, cláusula terceira, item II, alínea 'll', devendo, pois, ser rejeitadas as razões de justificativas do responsável em relação a esse ponto.
70.	Registra-se que não se localizou nos autos evidências inequívocas no sentido de que o responsável tenha concorrido para a prática tipificada no então vigente art. 90 da Lei 8.666/93, consistente em fraudar ou frustrar o caráter competitivo da licitação, com o intuito de obtenção de vantagem indevida para si ou outrem, em decorrência das contratações aqui presentes.
Razões de justificativa da empresa Equipe Batidão Bruto Rodeo Festival Ltda.
71.	Em essência, no pertinente à ocorrência presente na audiência que lhe foi dirigida, a empresa pondera que (peça 146) :
	- a acusação de fraude à licitação está fundamentada somente em ofício da Procuradoria da República de Governador Valadares/MG, desprovido de provas porque inexistentes, sendo que até então não foi ouvido e nem lhe foi concedido o direito ao contraditório;
	- é representante única e exclusiva de vários artistas e bandas, tendo vendido o show da Banda Fissura & Cia, e somente esse serviço, ao município em razão da 'exclusividade tácita da comercialização de seus shows em todo território brasileiro (declaração em anexo) uma vez que não tinha outro representante e a carta de exclusividade ao invés de contrato de exclusividade só se fez parte integrante do processo porque fora esse o documento solicitado pela Prefeitura, sob alegação de que era o único documento exigido e aceito pelos técnicos analistas do Ministério do Turismo.';
	- atua como empresa do segmento artístico desde 9/7/2003, comprando e vendendo shows a terceiros nas condições impostas e por eles aceitas, dentro dos princípios norteadores da proporcionalidade e da boa-fé, não lhe cabendo prestar contas se esses terceiros revendem os ditos shows a algum município;
	- a carta de exclusividade foi apresentada em razão de exigência do município, pois era o documento 'solicitado, exigido e exclusivamente aceito pelos técnicos analistas do Ministério do Turismo', sem o qual nenhum convênio era celebrado. Menciona excerto extraído do TC Processo 016.324/2009-3 que entende corroborar sua assertiva;
	- não há, de sua parte, dolo ou má-fé, não tendo praticado qualquer conduta antijurídica suscetíveis de correção, não sendo cabível lhe imputar qualquer responsabilidade em razão de ato que não deu causa. Menciona excertos da doutrina para sustentar suas ponderações;
	- é o Ministério do Turismo o responsável por eventual equívoco quanto à aceitabilidade da carta de exclusividade, pois havia orientação nesse sentido. Traz excerto de manifestação da Secretaria Nacional de Políticas de Turismo, extraída do TC-Processo 016.342/2009-3, para afiançar seu entendimento.
Exame
72.	Mostra-se revestida de razoabilidade, em princípio, a bem entabulada argumentação produzida pela empresa Equipe Batidão Bruto Rodeo Festival Ltda.
73.	Entretanto, a declaração trazida pela empresa como elemento comprobatório de suas justificativas (peça 146, p. 19) , de autoria de Edmar Malaquias da Silva, supostamente um dos cantores da Banda Fissura e Cia., tida por apta para confirmar ser o representante da banda, apresenta firma grafada com grande disparidade e sem guardar nenhuma semelhança com a constante na carta de exclusividade emitida por essa mesma pessoa (peça 36, p. 119-120) e também apresentada pela empresa para a contratação da mencionada banda realizada pelo município. Essa discrepância presente entre as firmas constantes das mencionadas declarações não permite afiançar a fidedignidade de nenhuma delas.
74.	Nesse sentido, há aqui precedentes onde a apresentação de documentação inidônea configura, por si só, a prática de fraude à licitação e enseja a declaração de inidoneidade da empresa fraudadora para participar de licitação na Administração Pública Federal, prevista no art. 46 da Lei 8.443/1992 (Acórdão 1106/2018-TCU-Plenário, Relator José Mucio Monteiro; 2445/2019-TCU-Plenário, Relatora Ana Arraes; e 3097/2020-Plenário, Relator Weder De Oliveira) .
75.	Por essas razões, propõe-se a rejeição das razões de justificativa prestadas pela empresa Equipe Batidão Bruto Rodeo Festival Ltda., sem prejuízo de também o Tribunal declarar a sua inidoneidade para participar de licitação na Administração Pública, prevista no art. 46 da Lei 8.443/1992.
Razões de justificativa das empresas WM Produções e Eventos Ltda. e Frederico Dias Falci-ME
76.	Como já mencionado em tópico anterior, as mencionadas empresas não compareceram aos autos para apresentar suas justificativas, tornando-se revéis.
77.	No que tange às condutas imprimidas que lhes foram atribuídas, verifica-se ausentes dos autos elementos que permitam conferir a regularidade de seu agir.
78.	Ao revés, as ações perpetradas por seus representantes, consistentes na contratação de shows junto aos legítimos representantes das atrações artísticas para, posteriormente, revendê-los ao município com incremento substantivo de preços, mediante a apresentação de carta exclusividade ardilosamente redigida com a intenção de desvirtuar os objetivos da lei, frustrar o caráter competitivo da licitação e viabilizar a sua contratação com inexigibilidade de licitação, são condutas caracterizadoras da fraude a licitação, vedadas e tipificadas na Lei 8.666/93:
	(...) 
79.	Em face do exposto e da gravidade da conduta praticada, opina-se no sentido do Tribunal declarar a inidoneidade das mencionadas empresas para participar de licitação na Administração Pública, prevista no art. 46 da Lei 8.443/1992.
Contratação Superfaturada das bandas Don & Juan e Alan & Alex
Alegações de defesa
80.	Especificamente quanto ao superfaturamento verificado na contratação das mencionadas bandas Don & Juan e Alan & Alex, o Sr. Edmilson Valadão de Oliveira alega primordialmente que o Ministério do Turismo aprovou o plano de trabalho e os valores que lhe foram encaminhados, afirmando que os preços estavam dentro do praticado no mercado.
81.	O responsável Michael Alex Moreira, na peça por ele firmada como sócio-proprietário da empresa Equipe Batidão Bruto Rodeo Festival Ltda., sintetizada em item precedente (item 71) , não traz alegações no pertinente ao superfaturamento aqui questionado, restringindo-se a afirmar que somente vendeu o show da Banda Fissura & Cia ao município.
82.	A empresa WM Produções e Eventos Ltda., contratada para a apresentação da banda Don e Juan, e os responsáveis Washington Nascimento, Lindomar Antunes Assis, regularmente citados pela mencionada parcela superfaturada, não produziram alegações de defesa, como já dito alhures, tornando-se revéis.
83.	De igual forma a empresa Frederico Dias Falci-ME, contratada para a apresentação da banda Alan & Alex, e o responsável Frederico Dias Falci, os quais também não compareceram aos autos.
Exame
84.	A alegação do Sr. Edmilson Valadão de Oliveira de que o MTur teria aprovado os valores presentes no plano de trabalho não o exime do zelo na aplicação boa e regular dos recursos que lhe foram confiados. O seu conduzir, homologando as inexigibilidades de licitação e realizando a contratação de empresas intermediárias que apresentaram cartas de exclusividade inválidas, como evidenciado em tópico anterior (itens 55-65) , concorreu de forma inequívoca para o superfaturamento havido.
85.	Também as alegações do Sr. Michael Alex Moreira não trazem elementos que permitam descaracterizar o superfaturamento evidenciado.
86.	Da parte das empresas, as ações perpetradas pelos seus representantes indicados nas citações, consistentes na contratação de shows junto aos legítimos detentores para a intermediação das atrações artísticas para, posteriormente, revendê-los ao município com incremento substantivo de preços, mediante a apresentação de carta exclusividade ardilosamente redigida com a intenção burlar a lei, frustrar o caráter competitivo da licitação e viabilizar a sua contratação com inexigibilidade de licitação, são condutas caracterizadoras da fraude a licitação, vedadas, tipificadas no já transcrito art. 96 da Lei 8.666/93.
87.	O débito, em relação a banda Don & Juan, corresponde ao valor de R$ 13.140,40, equivalente ao valor glosado (R$ 14.000,00) multiplicado pelo valor proporcional da parcela federal aplicada no convênio, de 93,86% (R$ 120.000,00/R$ 127.850,00) , cuja data de atualização é o dia 19/10/2009, data em que os recursos pagos à empresa intermediária contratada (peça 36, p. 54) .
88.	Em relação a banda Alan e Alex, o débito corresponde ao valor de R$ 18.772,00, equivalente ao valor glosado (R$ 20.000,00) multiplicado pelo valor proporcional da parcela federal aplicada no convênio, de 93,86% (R$ 120.000,00/R$ 127.850,00) , cuja data de atualização é o dia 5/11/2009, data em que os recursos pagos à empresa intermediária contratada (peça 36, p. 54) .
89.	Deve-se, em razão dos motivos expostos, rejeitar as alegações de defesa prestadas pelos responsáveis, para os quais é proposta a irregularidade de suas contas, a condenação pelos respectivos débitos e a imputação da sanção prevista no art. 57 da Lei 8.443/92.
Contratação irregular e pagamentos não comprovados à Banda Fissura & Cia
Alegações de defesa
90.	As alegações prestadas pelo Sr. Edmilson Valadão de Oliveira quanto ao superfaturamento verificado na contratação da banda Fissura & Cia, são as mesmas genericamente prestadas em relação à contratação das bandas Don & Juan e Alan & Alex, no sentido de ter o Ministério do Turismo aprovado o plano de trabalho e os valores que lhe foram encaminhados, afirmando que os preços estavam dentro do praticado no mercado.
91.	No bojo dos argumentos trazidos e sintetizados em tópico precedente (item 71) , a empresa Equipe Batidão Bruto Rodeo Festival Ltda. também pondera que: 
	- é parte ilegítima para figurar como responsável no presente processo, pois apenas vendeu e entregou o serviço pelo preço previamente analisado, aprovado e pactuado;
	- o contrato firmado com o município foi regularmente executado, liquidado e pago, inexistindo, em hipótese alguma, desvio de recursos públicos.
Exame
92.	Não merecem prosperar as alegações do Sr. Edmilson Valadão de Oliveira, pois, como já explanado (item 78) , a sua conduta concorreu de forma inequívoca para o superfaturamento havido.
93.	Sem olvidar que exame aqui já realizado concluiu pela apresentação da banda Fissura & Cia no evento sob exame (itens 44-52) , não se logrou estabelecer nexo entre os recursos do convênio e sua efetiva destinação a atração prevista no plano de trabalho.
94.	De fato, somente consta do processo a comprovação do pagamento realizado à empresa Equipe Batidão Bruto Rodeo Festival Ltda., a qual, como visto em tópico anterior (itens 67-70) não logrou comprovar a representação válida da atração que participou no evento e tampouco comprovou a realização de seu pagamento, pois a declaração trazida, firmada por suposto representante da banda, além de não mencionar expressamente o nome de quem seria seu representante e não declarar qual o valor que teria recebido, mostrou-se inidônea.
95.	Persiste, assim, um débito corresponde ao valor de R$ 4.223,70, equivalente ao valor glosado (R$ 4.500,00) multiplicado pelo valor proporcional da parcela federal aplicada no convênio, de 93,86% (R$ 120.000,00/R$ 127.850,00) , cuja data de atualização é o dia 19/10/2009, data em que os recursos pagos à empresa intermediária contratada (peça 36, p. 54) .
96.	Nessa situação, deve-se rejeitar as alegações de defesa prestadas pelos responsáveis, para os quais é proposta a irregularidade de suas contas, a condenação pelos respectivos débitos e a imputação da sanção prevista no art. 57 da Lei 8.443/92.
Prescrição da Pretensão Punitiva
97.	Verifica-se que não ocorreu a pretensão punitiva do TCU, a teor do exame realizado em tópico anterior (itens 27-48) , motivado por arguição da ocorrência do mencionado instituto por parte de um dos responsáveis.
CONCLUSÃO
98.	Em face da análise promovida na seção 'Exame Técnico', propõe-se rejeitar as razões de justificativas e, em parte, as alegações de defesa apresentadas pelo Sr. Edmilson Valadão de Oliveira, bem como rejeitar as razões de justificativas e alegações de defesa apresentadas pela empresa Equipe Batidão Bruto Rodeo Festival Ltda. uma vez que não foram suficientes para sanar a integralidade das condutas a ele atribuídas. Ademais, inexistem nos autos elementos que demonstrem a boa-fé dos responsáveis ou a ocorrência de outras excludentes de culpabilidade.
99.	Deve-se, ainda, considerar revéis para todos os efeitos os responsáveis WM Produções e Eventos Ltda., Lindomar Antunes de Assis, Washington Nascimento, Michael Alex Moreira, Frederico Dias Falci - ME e Frederico Dias Falci, os quais, regularmente chamados ao processo, deixaram transcorrer o prazo concedido sem exercer o seu direito ao contraditório.		
100.	Verifica-se também que não houve a prescrição da pretensão punitiva, conforme análise já realizada.
101.	Tendo em vista que não constam dos autos elementos que permitam reconhecer a boa-fé dos responsáveis, sugere-se que as suas contas sejam julgadas irregulares, com a imputação das sanções previstas nos art. 57 e 58 da Lei 8.443/1992.
102.	Por último, em razão das evidências de fraude à licitação, propõe-se que as empresas Equipe Batidão Bruto Rodeo Festival Ltda., WM Produções e Eventos Ltda. e Frederico Dias Falci - ME sejam declaradas inidôneas para participar de licitação no âmbito da Administração Pública.
PROPOSTA DE ENCAMINHAMENTO
103.	Diante do exposto, submetemos os autos à consideração superior, propondo ao Tribunal:
	a) admitir nos autos, nos termos do Regimento Interno, art. 279, parágrafo único, a peça apresentada pelo Sr. Edmilson Valadão de Oliveira como alegações de defesa;
	b) considerar revéis para todos os efeitos os responsáveis WM Produções e Eventos Ltda. (CNPJ 10.737.964/0001-70) , Lindomar Antunes de Assis (CPF XXX.120.806-XX) , Washington Nascimento (CPF XXX.046.346-XX) , Frederico Dias Falci - ME (CNPJ 08.058.884/0001-47) e Frederico Dias Falci (CPF XXX.670.336-XX) , dando-se prosseguimento ao processo, com fulcro no art. 12, § 3º, da Lei 8.443/1992;
	c) rejeitar as razões de justificativas e, em parte, as alegações de defesa apresentadas pelo Sr. Edmilson Valadão de Oliveira (CPF XXX.677.586-XX) ; 
	d) rejeitar as razões de justificativas e alegações de defesa apresentadas pela empresa Equipe Batidão Bruto Rodeo Festival Ltda. (CNPJ 05.861.081/0001-38) e pelo Sr. Michael Alex Moreira (CPF XXX.998.806-XX) ;
	e) 	julgar irregulares, nos termos dos arts. 1º, inciso I, 16, inciso III, alíneas 'b' e 'c', da Lei 8.443/1992, as contas dos responsáveis Edmilson Valadão de Oliveira (CPF XXX.677.586-XX) , WM Produções e Eventos Ltda. (CNPJ 10.737.964/0001-70) , Lindomar Antunes de Assis (CPF XXX.120.806-XX) , Washington Nascimento (CPF XXX.046.346-XX) , Equipe Batidão Bruto Rodeo Festival Ltda. (CNPJ 05.861.081/0001-38) , Michael Alex Moreira (CPF XXX.998.806-XX) , Frederico Dias Falci - ME (CNPJ 08.058.884/0001-47) e Frederico Dias Falci (CPF XXX.670.336-XX) ;
	f) condenar, com fundamento nos arts. 19 e 23, inciso III, da Lei 8.443/1992, c/c o art. 214, inciso III, alínea 'a', do Regimento Interno do TCU, os responsáveis abaixo elencados ao pagamento das importâncias a seguir especificadas, atualizadas monetariamente e acrescidas dos juros de mora, calculadas a partir das datas discriminadas até a data da efetiva quitação do débito, fixando-lhes o prazo de quinze dias, para que comprovem, perante o Tribunal, o recolhimento das referidas quantias aos cofres do Tesouro Nacional, nos termos do art. 23, inciso III, alínea 'a', da citada lei;
	- Débito atribuído ao responsável Edmilson Valadão de Oliveira (CPF XXX.677.586-XX) :
	Valor (R$) 
	Data

	18.183,03
	15/10/2009

	- Débito atribuído, solidariamente, aos responsáveis Edmilson Valadão de Oliveira (CPF XXX.677.586-XX) , WM Produções e Eventos Ltda. (CNPJ 10.737.964/0001-70) , Lindomar Antunes de Assis (CPF XXX.120.806-XX) , Washington Nascimento (CPF XXX.046.346-XX) e Michael Alex Moreira (CPF XXX.998.806-XX) :
	Valor (R$) 
	Data

	13.140,40
	19/10/2009

	- Débito atribuído, solidariamente, aos responsáveis Edmilson Valadão de Oliveira (CPF XXX.677.586-XX) , Frederico Dias Falci - ME (CNPJ 08.058.884/0001-47) e Frederico Dias Falci (CPF XXX.670.336-XX) :
	Valor (R$) 
	Data

	18.772,00
	5/11/2009

	- Débito atribuído, solidariamente, aos responsáveis Edmilson Valadão de Oliveira (CPF XXX.677.586-XX) , Equipe Batidão Bruto Rodeo Festival Ltda. (CNPJ 05.861.081/0001-38) , Michael Alex Moreira (CPF XXX.998.806-XX) : 
	Valor (R$) 
	Data

	4.223,70
	19/10/2009

		g) aplicar ao responsável Edmilson Valadão de Oliveira (CPF XXX.677.586-XX) as multas previstas nos arts. 57 e 58, inciso II, da Lei 8.443/1992, c/c os arts. 267 e 268, inciso II, do Regimento Interno do TCU, com a fixação do prazo de quinze dias, a contar da notificação, para comprovar, perante o Tribunal (art. 214, inciso III, alínea 'a', do Regimento Interno) , o recolhimento da dívida aos cofres do Tesouro Nacional, atualizada monetariamente desde a data do acórdão que vier a ser proferido até a do efetivo recolhimento, se for paga após o vencimento, na forma da legislação em vigor;
	h) aplicar aos responsáveis WM Produções e Eventos Ltda. (CNPJ 10.737.964/0001-70) , Lindomar Antunes de Assis (CPF XXX.120.806-XX) , Washington Nascimento (CPF XXX.046.346-XX) , Equipe Batidão Bruto Rodeo Festival Ltda. (CNPJ 05.861.081/0001-38) , Michael Alex Moreira (CPF XXX.998.806-XX) , Frederico Dias Falci - ME (CNPJ 08.058.884/0001-47) e Frederico Dias Falci (CPF XXX.670.336-XX) a multa prevista no art. 57, da Lei 8.443/1992, c/c o art. 267, do Regimento Interno do TCU, com a fixação do prazo de quinze dias, a contar da notificação, para comprovar, perante o Tribunal (art. 214, inciso III, alínea 'a', do Regimento Interno) , o recolhimento da dívida aos cofres do Tesouro Nacional, atualizada monetariamente desde a data do acórdão que vier a ser proferido até a do efetivo recolhimento, se for paga após o vencimento, na forma da legislação em vigor;
	i) aplicar às empresas WM Produções e Eventos Ltda. (CNPJ 10.737.964/0001-70) , Equipe Batidão Bruto Rodeo Festival Ltda. (CNPJ 05.861.081/0001-38) e Frederico Dias Falci - ME (CNPJ 08.058.884/0001-47) a pena prevista no art. 46 da Lei 8.443/1992, declarando-as inidôneas para participar de licitação no âmbito da Administração Pública;
	j) autorizar, desde logo, a cobrança judicial das dívidas, caso não atendidas as notificações, na forma do disposto no art. 28, inciso II, da Lei 8.443/1992;
	k) autorizar também, desde logo, se requerido, com fundamento no art. 26, da Lei 8.443, de 1992, c/c o art. 217, §§ 1º e 2º do Regimento Interno do TCU, o parcelamento da (s) dívida (s) em até 36 parcelas, incidindo, sobre cada parcela, corrigida monetariamente, os correspondentes acréscimos legais, fixando-lhe o prazo de quinze dias, a contar do recebimento da notificação, para comprovar, perante o Tribunal, o recolhimento da primeira parcela, e de trinta dias, a contar da parcela anterior, para comprovar os recolhimentos das demais parcelas, devendo incidir, sobre cada valor mensal, atualizado monetariamente, os juros de mora devidos, no caso do débito, na forma prevista na legislação em vigor, alertando os responsáveis de que a falta de comprovação do recolhimento de qualquer parcela importará o vencimento antecipado do saldo devedor, nos termos do § 2º do art. 217 do Regimento Interno deste Tribunal;
	l) enviar cópia do Acórdão a ser prolatado à Procuradoria da República no Estado de Minas Gerais, nos termos do § 3º do art. 16da Lei 8.443/1992, c/c o § 7º do art. 209 do Regimento Interno do TCU, para adoção das medidas cabíveis;
	m) enviar cópia do Acórdão que vier a ser proferido ao Ministério do Turismo e aos responsáveis, para ciência;
	n) informar à Procuradoria da República no Estado de Minas Gerais, ao Ministério do Turismo e aos responsáveis que a presente deliberação, acompanhada do Relatório e do Voto que a fundamenta, está disponível para a consulta no endereço www.tcu.gov.br/acordaos, além de esclarecer que, caso requerido, o TCU poderá fornecer sem custos as correspondentes cópias, de forma impressa; e
	o) informar à Procuradoria da República no Estado de Minas Gerais que, nos termos do parágrafo único do art. 62 da Resolução TCU 259/2014, os procuradores e membros do Ministério Público credenciados nesta Corte podem acessar os presentes autos de forma eletrônica e automática, ressalvados apenas os casos de eventuais peças classificadas como sigilosas, as quais requerem solicitação formal."
É o Relatório.

8.1. Allan Dias Toledo Malta (OAB/MG 89.177) e outros, representando Edmilson Valadão de Oliveira

Procurador Sergio Ricardo Costa Caribé

TOMADA DE CONTAS ESPECIAL. MINISTÉRIO DO TURISMO. RECURSOS REPASSADOS PARA A REALIZAÇÃO DE EVENTO. APRESENTAÇÃO DE SHOWS ARTÍSTICOS MEDIANTE A CONTRATAÇÃO DE EMPRESA INTERMEDIÁRIA. DESCONTITUIÇÃO DAS PERSONALIDADES JURÍDICAS DAS EMPRESAS ENVOLVIDAS. ACOLHIMENTO DE ALEGAÇÕES DE DEFESA E RAZÕES DE JUSTIFICATIVA APRESENTADAS POR UM DOS RESPONSÁVEIS. INEXISTÊNCIA DA COMPROVAÇÃO DE SUPERFATURAMENTO OU DA APROPRIAÇÃO INDEVIDA DOS VALORES. EXCLUSÃO DE RESPONSABILIDADE DAS EMPRESAS E DE SEUS SÓCIOS. REGULARIDADE COM RESSALVA DAS CONTAS DO GESTOR.

TOMADA DE CONTAS ESPECIAL (TCE)

Examina-se nesta oportunidade tomada de contas especial (TCE) instaurada pelo Ministério do Turismo em decorrência de irregularidades na execução do Convênio 850/2009, celebrado com o Município de Marilac/MG, que tinha por objeto a realização de projeto intitulado "Festa do Produtor Rural". Dentre as ações previstas estavam a divulgação do evento por meio de inserções em rádios, a realização de show pirotécnico, a locação, iluminação e instalação de palco e a realização de shows musicais. A prestação de contas do evento foi rejeitada em face da ausência de documentos diversos, bem assim do entendimento de que teria ocorrido montagem irregular do vídeo que comprovaria a execução do evento.
- II -
2.	Na fase inicial de instrução, foi realizada diligência ao Ministério Público Federal - Procuradoria da República no Município de Governador Valadares para obtenção de informações adicionais ante a notícia da existência de procedimento administrativo naquela instância tratando dos mesmos fatos discutidos nesta TCE. As novas informações obtidas revelaram que as irregularidades estariam 
	"inseridas dentro do contexto do esquema de desvio de verbas federais oriundas do Ministério do Turismo, identificado em 2008, com sistemática de operação similar ao já conhecido esquema de desvio de verbas públicas federais decorrentes de emendas parlamentares, a exemplo da Máfia dos Sanguessugas e da Operação João de Barro, adaptado às peculiaridades dos fins institucionais do Ministério do Turismo".
3.	Em 11/11/2016 o Plenário acolheu o entendimento trazido pela então Relatora, Ministra Ana Arraes, no sentido de que os débitos a serem imputados nestes autos deveriam restringir-se "ao somatório das parcelas dos cachês das bandas Don & Juan e Alan & Alex apropriadas pelas intermediárias e dos valores referentes aos pagamentos pela apresentação da Banda Fissura & Cia, não comprovada". Na oportunidade, a Relatora destacou que embora os débitos tratados não fossem materialmente relevantes, deveriam merecer reprovação do Tribunal em vista " (i) da ofensividade da conduta dos agentes; (ii) do elevado grau de reprovabilidade do comportamento; e (iii) do arrolamento dos mesmos responsáveis em outros processos que tratam de situações análogas".
4.	Em consequência, por meio do Acórdão 11915/2016-TCU-Segunda Câmara (peça 44) , foram desconsideradas as personalidades jurídicas das empresas WM Produções e Eventos Ltda., Equipe Batidão Bruto Rodeo Festival Ltda. e Frederico Dias Falci - ME para que seus sócios respondessem solidariamente pelos débitos quantificados nestes autos, juntamente com Edmilson Valadão de Oliveira, ex-prefeito municipal de Marilac/MG. O ex-gestor municipal e as pessoas jurídicas foram, também, ouvidas em audiência para que se manifestassem "acerca das irregularidades que permearam as contratações, com fraude aos procedimentos licitatórios, caracterizadas pela apresentação de cartas de exclusividade que não se prestavam à inexigibilidade dos certames, porque referentes apenas aos dias dos eventos, e ao aparente dolo das participantes". 
5.	Somente Edmilson Valadão de Oliveira, a Equipe Batidão Bruto Rodeo Festival Ltda. e seu sócio Michael Alex Moreira atenderam às notificações. Em síntese, arguiram:
5.1.	Edmilson Valadão de Oliveira: (i) no momento de seu chamamento já teria ocorrido a prescrição da pretensão punitiva, haja vista o transcurso de mais de 5 anos do encerramento da vigência do convênio; (ii) é difícil a comprovação da divulgação do evento pelas rádios locais porque elas não possuem grade de programação; (iii) o convênio foi integralmente executado e matéria publicado no jornal Minas Leste corroborara sua assertiva; (iv) no que se refere à contratação, ele seguiu as diretrizes do MTur que exigiam apenas as cartas de exclusividade, não sendo requeridos os "contratos de exclusividade"; e (v) não há que se falar em superfaturamento nos valores referentes à contratação das bandas, uma vez que o Ministério do Turismo aprovou previamente o plano de trabalho em que já constavam os valores praticados.
5.2.	Equipe Batidão Bruto Rodeo Festival Ltda. e Michael Alex Moreira: (i) houve a execução do contrato firmado com o município, no dia e hora estabelecidos, como comprovam declarações do Comandante da Polícia Militar no Município de Marilac/MG e de um dos cantores da Banda Fissura e Cia., que atestou que ocorreu a apresentação daquele grupo musical e que foi recebido o cachê pactuado com seu empresário; (ii) a banda contratada não possuía outro representante em todo o território brasileiro, o que tornava a Batidão Bruto Rodeo Festival Ltda. sua representante exclusiva; (iii) foi emitida uma carta de exclusividade, ao invés de um contrato de exclusividade, porque assim exigiu o Ministério do Turismo.
6.	A SecexTCE, em síntese, efetuou a seguinte análise acerca das alegações de defesa: (i) não ocorreu a prescrição, quer sob o regime da Lei 9.873/1999 ou do Código Civil; (ii) as declarações trazidas aos autos comprovam a realização do evento e a participação da Banda Fissura e Cia.; (iii) não ficou evidenciada a execução do item "Mídia-divulgação em 5 rádios, com duração de 30 segundos cada chamada, formando um total de 3.150 inserções"; (iv) o item II da Cláusula Terceira do Termo do Convênio expressamente ressaltava que "o contrato de exclusividade difere da autorização que confere exclusividade apenas para os dias correspondentes à apresentação dos artistas e que é restrita à localidade do evento, conforme dispõe o Acórdão 96/2008-TCU-Plenário do TCU"; (v) a argumentação trazida pela Equipe Batidão Bruto Rodeo Festival Ltda. reveste-se de razoabilidade, mas não pode ser acolhida porque 
"a declaração trazida pela empresa como elemento comprobatório de suas justificativas, de autoria de Edmar Malaquias da Silva, supostamente um dos cantores da Banda Fissura e Cia, tida por apta para confirmar ser o representante da banda, apresenta firma grafada com grande disparidade e sem guardar nenhuma semelhança com a constante na carta de exclusividade emitida por essa mesma pessoa (...) . Essa discrepância presente entre as firmas constantes das mencionadas declarações não permite afiançar a fidedignidade de nenhuma delas"; 
	 e (vi) a declaração trazida pelo cantor da Banda Fissura e Cia. não menciona expressamente o nome de quem seria seu representante e nem qual teria sido o valor recebido.
7.	Em conclusão, a SecexTCE manifestou-se: (i) pela rejeição das razões de justificativa e alegações de defesa apresentadas; (ii) pela declaração de revelia dos responsáveis que não atenderam às notificações; (iii) pela irregularidade das contas, com imputação de débitos e multas; (iv) pela declaração de inidoneidade das empresas WM Produções e Eventos Ltda., Equipe Batidão Bruto Rodeo Festival Ltda. e Frederico Dias Falci - ME para participar de licitação no âmbito da Administração Pública.
8.	O Ministério Público junto ao TCU (MPTCU) manifestou-se de acordo com a proposta da SecexTCE.
- III -
9.	Divirjo dos pareceres, pelas considerações a seguir expendidas.
- IV -
10.	No que diz respeito à pretensão ressarcitória, é de ampla ciência que o Supremo Tribunal Federal - STF, ao apreciar o Recurso Extraordinário - RE 636.886, fixou, em repercussão geral, a tese de que "É prescritível a pretensão de ressarcimento ao erário fundada em acórdão de Tribunal de Contas" (Tema 899) .
11.	Entretanto, esta Corte tem se guiado pelo entendimento de que tal tese diz respeito à fase de execução judicial de deliberação do Tribunal de Contas, tanto assim que, para resolver o caso concreto em que foi delineada, foi necessária a utilização da Lei 6.830/1980, a Lei de Execuções Fiscais, diploma legal evidentemente inaplicável à fase que antecede a formação do título executivo extrajudicial, caracterizada pela atuação do órgão de controle externo até a prolação do acórdão.
12.	Assim, continuam hígidos o posicionamento fixado pelo STF, em 2008, no Mandado de Segurança - MS 26.210, oportunidade em que foi fixada a tese da imprescritibilidade das ações de ressarcimento ao erário, e a Súmula TCU 282, cujo conteúdo é no mesmo sentido.
- V -
13.	Está suficientemente comprovada a apresentação da Banda Fissura & Cia. no evento em questão. Considero que a matéria constante do Jornal Olho Mágico, que nominalmente mencionou a apresentação daquele grupo artístico (peça 37, p. 82) , e a Declaração do Comandante da Polícia Militar no município de Marilac (peça 37, p. 134) que afirmou a concretização das apresentações musicais constituem provas aptas a afastar o débito que seria imputado ao ex-prefeito Edmilson Valadão de Oliveira, à Equipe Batidão Bruto Rodeo Festival Ltda. e à Michel Alex Moreira pelo pagamento de R$ 4.500,00 desprovido da contraprestação de serviços.
- VI -
14.	Considero equivocada a necessidade de devolução da quantia relacionada ao item denominado "Mídia-divulgação em 5 rádios, com duração de 30 segundos cada chamada, formando um total de 3.150 inserções", que teria ocasionado um débito no valor de R$ 18.183,03. 
15.	Os pareceres compreenderam que não ficou evidenciada a execução desse item e que não deve ser acolhida a alegação de defesa no sentido de que "as rádios da região não têm a grade de programação (fato que pode ser comprovado junto às emissoras que subscreveram as declarações) " porque as referidas declarações "não foram localizadas no processo".
16.	De forma contrária, considero plausível aceitar-se que as pequenas rádios locais não dispusessem de grade de programação detalhada de tudo o quanto por elas era veiculado. Mais ainda, me parece razoável crer que tais documentos, mesmo que tivessem existido, não mais estivessem arquivados e disponíveis após o transcurso do tempo.
17.	A respeito, observo que a Prefeitura Municipal de Marilac enviou expediente ao Ministério do Turismo em 6/12/2012 (peça 1, p. 135) encaminhando "a documentação alusiva à Prestação de Contas do Convênio (...) ", composta, entre outros documentos, de "declaração das 05 rádios com a execução da propaganda da Festa". Registre-se que a declaração era a peça exigida na prestação de contas, e não a grade de programação das rádios.
18.	A totalidade da documentação foi submetida à análise da Coordenação Geral de Monitoramento, Fiscalização e Avaliação de Convênios - CGMC do Ministério do Turismo, que expediu a Nota Técnica de Reanálise de Prestação de Contas nº 0247/2013, em que consignou que "não foram atendidos os requisitos de elegibilidade do convênio (...) , estando a execução física reprovada, conforme constatações no item ressalvas técnicas" (peça 38, p. 229) . A única ressalva apontada naquela Nota Técnica, no entanto, foi a existência de "indícios de montagem no vídeo apresentado pelo convenente na tentativa de burlar a correta comprovação da execução física do objeto do convênio". 
19.	Nesse ponto, registro que a execução física do evento é uma discussão já superada neste momento processual, quer pela aceitação da realização dos shows, por meio do Acórdão 11915/2016-TCU-Segunda Câmara, ou pelo acolhimento da execução da apresentação artística da Banda Fissura & Cia., como destaquei anteriormente neste voto.
20.	Retornando à análise efetuada pela Ministério do Turismo por meio da Nota Técnica de Reanálise de Prestação de Contas nº 0247/2013, ela não consignou qualquer observação quanto à inexistência de documentos alegadamente remetidos, o que me conduz a admitir que as declarações das rádios, apesar de agora não constarem destes autos, tenham sido efetivamente entregues ao Ministério do Turismo, o que elidiria a questão.
21.	Além disso, vejo que o voto condutor do Acórdão 11915/2016-TCU-Segunda Câmara desconsiderou a possibilidade da existência de diversos débitos relacionados aos serviços acessórios à realização dos eventos, a exemplo da montagem de palcos, sonorização, iluminação, pirotecnia, etc., sob o argumento de que as apurações conduzidas pelo Ministério Público Federal não afirmaram "que o modus operandi incluísse a não realização desses serviços".
22.	Creio que o mesmo raciocínio possa ser aplicado aos serviços de mídia-divulgação ora discutidos.
- VII -
23.	Na linha do que foi decidido pelo Acórdão 11915/2016-TCU-Segunda Câmara restaria como débito, então, o somatório das parcelas dos cachês das bandas Don & Juan e Alan & Alex, tidas como indevidamente apropriadas pelos intermediários. Essa diferença foi comprovada a partir do confronto efetuado entre os documentos de pagamento efetuados pelo Município de Marilac para retribuição das bandas e os contratos firmados entre aqueles grupos artísticos e os intermediários. Esses contratos foram disponibilizados ao Tribunal pelo Ministério Público Federal, em atendimento à diligência que mencionei no início deste voto.
24.	Restou comprovado que o Município contratou a empresa WM Produções e Eventos para a apresentação da Banda Don & Juan por R$ 39.000,00 (peça 27, p. 51) e aquela pessoa jurídica firmou contrato para apresentação daquela Banda com sua representante legal por R$ 25.000,00 (peça 27, pp. 56-62) . De forma similar, a firma Frederico Dias Falci foi contratada para apresentação da Banda Alan & Alex por R$ 40.000,00 (peça 27, p. 76) e firmou contrato com a representante legal daquele grupo por R$ 30.000,00 (peça 27, p. 67) .
25.	Os débitos imputados seriam, então, respectivamente, de R$ 14.000,00 e R$ 10.000,00. 
26.	Nesse ponto, observo que o Acórdão 11915/2016-TCU-Segunda Câmara atribuiu o valor de R$ 20.000,00 ao débito relativo à contratação da Banda Alan & Alex, valor agora replicado pela SecexTCE e pelo Ministério Público em seus pareceres. Constatei que aquele saldo foi assim calculado em decorrência da existência de declaração de Alex de Souza Freitas - ME prestada ao Ministério Público Federal (peça 27, p. 80) em que informou não mais possuir o contrato então firmado com Frederico Dias Falci para a apresentação da Banda, em decorrência do tempo decorrido e da mudança de empresários da dupla, mas que "o valor aproximado do cachê fechado para o referido evento" teria sido "de R$ 20.000,00 (vinte mil reais) , com base nos valores cobrados à época dos fatos". Considerando, no entanto, que já consta destes autos o referido contrato (peça 27, p. 67) , faz-se mais apropriada a utilização do valor nele consignado, ao invés da atribuição de um valor estimativo. 
27.	Em razão da desconsideração das personalidades jurídicas promovidas por meio do Acórdão 11915/2016-TCU-Segunda Câmara, responderiam solidariamente pelo débito de R$ 14.000,00, além de Edmilson Valadão de Oliveira e da empresa WM Produções e Eventos Ltda., também Lindomar Antunes Assis e Michael Alex Moreira. O débito de R$ 10.000,00 deveria ser atribuído ao ex-prefeito e a Frederico Dias Falci.
28.	Destaco, no entanto, a modicidade dos valores em questão e pondero que é errôneo interpretar que sua totalidade tenha sido apropriada pelas empresas intermediárias. É certo que elas teriam que arcar com as despesas associadas aos contratos firmados com os artistas e que viabilizaram suas apresentações nos dias e horas marcados. Nesse sentido, veja-se que consta dos autos o contrato firmado entre a empresa WM Produções e Eventos Ltda. e a Vitória Promoções e Eventos Ltda. para a realização do show da dupla Don e Juan (peça 27, pp. 56-62) , em que a WM Produções e Eventos Ltda. assumiu uma série de obrigações, a exemplo do abastecimento dos camarins dos cantores, músicos e técnicos da banda com produtos de higiene, bebidas e itens de alimentação previamente discriminados, seguranças para os cantores, equipamentos de som e luz especificados, estadia e alimentação por um dia para 25 pessoas no dia do evento em hotel com apartamentos equipados com banheiros, TV e frigobar, translados em "vans executivas" para toda a equipe no dia do show e disponibilização de ajudantes (carregadores) para carregar e descarregar os equipamentos no dia do evento. Compromissos semelhantes constam do contrato assinado entre Frederico Dias Falci e a Liderança Produções Artísticas Ltda., para a apresentação da dupla Alan & Alex (peça 27, pp. 67-70) . Tais custos não foram dimensionados e tampouco seria oportuno buscar fazê-lo neste momento processual. Não se pode ignorar, no entanto, que eles tenham existido.
29.	Ademais, em se tratando de contrato administrativo celebrado entre as empresas e o município, é natural que parcela do valor contratado se destine à remuneração daquela prestação de serviços, uma vez que eles não seriam fornecidos a título gratuito.
30.	Desta forma, considerando: (i) a impossibilidade de dimensionar os reais custos incorridos pelas empresas na prestação dos serviços contratos; (ii) a ausência de parâmetro que possibilite dimensionar o percentual de lucro que seria devido sobre aquela prestação de serviços; e (iii) a razoabilidade dos valores retidos pelas intermediárias, em face dos gastos por elas assumidos, entendo não ser razoável a imputação do débito por superfaturamento ou apropriação indevida. 
31.	Faz-se devida, portanto, a exclusão da responsabilidade das empresas contratadas e de seus sócios.
- VIII -
32.	Passo ao exame das audiências.
33.	Rejeito os argumentos de Edmilson Valadão de Oliveira no sentido de que as contratações dos shows teriam seguido as diretrizes do MTur, que "exigiam apenas as cartas de exclusividade, não sendo requeridos os contratos de exclusividade". Como bem destacou a SecexTCE, a alínea "ll" do inciso II da Cláusula Terceira deste Convênio não apenas exigia a apresentação de cópia do contrato de exclusividade dos artistas com o empresário contratado, registrado em cartório, como também expressamente esclarecia "que o contrato de exclusividade difere da autorização que confere exclusividade apenas para os dias correspondentes à apresentação dos artistas e que é restrita à localidade do evento, conforme dispõe o Acórdão 96/2008-TCU-Plenário do TCU".
34.	Não obstante, não detecto, nos elementos constantes destes autos, evidências da ocorrência das fraudes que caracterizaram a existência do "esquema" descrito pelo Ministério Público Federal. Não há qualquer indício da apresentação de cartas de exclusividade fraudulentas: para a empresa Frederico Dias Falci - ME foi emitida carta de exclusividade pelo Sr. Alex de Souza Freitas, proprietário da marca Alan e Alex (peça 27, p. 65/66) ; para a empresa WM Produções e Eventos Ltda., a carta foi emitida pela empresa Vitória Promoções e Eventos Ltda., subscrita por Roberval Cardoso Silva (peça 27, p. 26/27) . Segundo o sistema CNPJ, esse senhor, de fato, é sócio da referida empresa; de acordo com o site oficial da dupla ("donejuan.com.br") , os artistas são os irmãos Roberval Cardoso (Don) e Rogério Cardoso (Juan) .
35.	Poder-se-ia cogitar, eventualmente, de um possível questionamento acerca da propriedade e economicidade da promoção de shows da espécie por meio da  contratação de intermediários. Esse fato, no entanto, não foi suscitado quando da realização das audiências e citações, não sendo conveniente suscitá-lo neste momento processual, sobretudo em face da prescrição da pretensão punitiva.
36.	No que se refere à Equipe Batidão Bruto Rodeo Festival Ltda., a SecexTCE entendeu que a existência de disparidade entre a assinatura constante de declaração apresentada pelo cantor da Banda Fissura & Cia. (peça 146, p. 19) em relação a outra assinatura por ele mesmo aposta em documento anterior constante dos autos (peça 36, p. 119 e peça 27, p. 82) impediria a validação daquela prova. Dissinto da unidade técnica. Embora haja a divergência por ela apontada, vejo que a assinatura constante da declaração apresentada pela defesa guarda semelhança com a lançada por aquela pessoa física, Edmar Malaquias da Silva, em Termo de Declaração lavrado junto ao Ministério Público Federal no dia 26/11/2013, conforme se pode verificar à peça 29, p. 117. No referido Termo, Edmar Malaquias da Silva, entre outras questões, afirmou ser o proprietário da Banda Fissura & Cia., da qual é vocalista. A declaração prestada pelo cantor, acostada nestes autos, pode, portanto, ser considerada como autêntica.
37.	Considerando, então, que as imputações que pairavam sobre a Equipe Batidão Bruto Rodeo Festival Ltda., nestes autos, se referiam à contratação da Banda Fissura & Cia.; considerando que restou comprovada a realização da apresentação contratada; e tendo em vista que não restou configurada a apropriação de parcelas devidas àquela Banda pela intermediária, entendo elididas as questões relacionadas à Equipe Batidão Bruto Rodeo Festival Ltda., fazendo-se devida a exclusão de sua responsabilidade.
38.	Em conclusão, entendo que as provas constantes destes autos não sinalizam para a existência de desvio dos recursos transferidos pelo Ministério do Turismo ou de graves irregularidades em sua utilização. Ao final, restou como indevida somente a contratação por inexigibilidade de licitação, uma vez que a apresentação das cartas de exclusividade específicas para a data do evento não atenderia aos pressupostos do art. 25, inciso III, da Lei 8.666/1993, nos termos da jurisprudência desta Corte. Considerando, no entanto, a ausência de consequências danosas advindas dessa contratação, conforme demonstrado neste voto, e ante as consequências práticas impostas aos gestores a partir do julgamento da irregularidade de suas contas, entendo que a falha cometida pelo ex-prefeito de Marilac, Edmilson Valadão de Oliveira, possa ser considerada de natureza formal.
	Ante o exposto, VOTO pela adoção da minuta de acórdão que submeto a este Colegiado.
TCU, Sala das Sessões, em tagDataSessao.
JORGE OLIVEIRA 
Relator